ACORDAO-COMPLETO-2403092

ACÓRDÃO 6859/2020 ATA 20/2020 - PRIMEIRA CÂMARA

VISTOS, relatados e discutidos estes autos de tomada de contas especial instaurada pelo então Ministério do Desenvolvimento Social e Combate à Fome em razão da impugnação total das despesas do Convênio 119/2004 (Siafi 511332) , firmado com o município do Rio de Janeiro/RJ para a instalação de cozinhas comunitárias para elaboração e distribuição de refeições, 
ACORDAM os Ministros do Tribunal de Contas da União, reunidos em sessão da Primeira Câmara, ante as razões expostas pelo Relator, em:
9.1. acolher as alegações de defesa apresentadas pelo sr. Cesar Epitácio Maia, julgando regulares com ressalvas suas contas, com fundamento no art. 16, inciso II, da Lei 8.443/1992, dando-lhe quitação; 
9.2. julgar irregulares as contas do sr. Marcelo Garcia Vargens, nos termos dos arts. 1º, inciso I, 16, inciso III, alínea "c", 19, caput, e 23, inciso III, da Lei 8.443/1992, condenando-o ao pagamento das importâncias a seguir especificadas, atualizadas monetariamente e acrescidas dos juros de mora, calculados a partir das datas discriminadas até a data da efetiva quitação do débito, fixando-lhe o prazo de 15 (quinze) dias para que comprove, perante o Tribunal, o recolhimento das referidas quantias aos cofres do Tesouro Nacional, nos termos do art. 23, inciso III, alínea "a", da citada lei: 
	  VALOR HISTÓRICO (R$) 
	DATA DA OCORRÊNCIA

	  91.947,67 (D) 
	27/10/2004

	179.891,80 (D) 
	27/10/2004

	  86.400,00 (D) 
	10/1/2005

	   11.848,23 (C) 
	1º/6/2006

	    7.427,85 (C) 
	2/10/2014

9.3. autorizar, desde logo, a cobrança judicial da dívida, caso não atendida a notificação, na forma do disposto no art. 28, inciso II, da Lei 8.443/1992;
9.4. autorizar também, desde logo, se requerido, com fundamento no art. 28, inciso I, da Lei 8.443/1992, c/c o art. 217, §§ 1º e 2º, do Regimento Interno, o parcelamento da dívida em até 36 (trinta e seis) parcelas, incidindo sobre cada parcela, corrigida monetariamente, os correspondentes acréscimos legais, fixando-lhe o prazo de quinze dias, a contar do recebimento da notificação, para que comprove, perante o Tribunal, o recolhimento da primeira parcela, e de trinta dias, a contar do vencimento da parcela anterior, para comprovar os recolhimentos das demais parcelas, devendo incidir sobre cada valor mensal, atualizado monetariamente, os juros de mora devidos, no caso do débito, na forma prevista na legislação em vigor, alertando o responsável de que a falta de comprovação do recolhimento de qualquer parcela importará o vencimento antecipado do saldo devedor, nos termos do § 2º do art. 217 do Regimento Interno deste Tribunal; e
9.5. dar ciência desta deliberação aos responsáveis, ao Ministério da Cidadania e à Procuradoria da República no Estado do Rio de Janeiro, nos termos do § 3º do art. 16 da Lei 8.443/1992, para adoção das medidas cabíveis.

Tomada de contas especial instaurada pelo então Ministério do Desenvolvimento Social e Combate à Fome, em razão da impugnação da prestação de contas do Convênio n° 119/2004, firmado com o Município do Rio de Janeiro-RJ, para apoio ao desenvolvimento de ações de educação alimentar e nutricional na área de abrangência da cozinha comunitária.

Primeira Câmara

Município do Rio de Janeiro - RJ.

3. Responsáveis: Cesar Epitácio Maia (XXX.955.277-XX); Marcelo Garcia Vargens (XXX.639.337-XX); Município do Rio de Janeiro - RJ (42.498.733/0001-48).

13.1. Ministros presentes: Walton Alencar Rodrigues (Presidente), Benjamin Zymler (Relator), Bruno Dantas e Vital do Rêgo.
13.2. Ministros-Substitutos presentes: Augusto Sherman Cavalcanti e Weder de Oliveira.

ACORDAO-COMPLETO-2481653

Acórdão 9093/2021 - Primeira Câmara

BENJAMIN ZYMLER

Adoto como parte inicial do relatório a instrução elaborada por auditor da SecexTCE (peça 75) , que contou com a anuência dos dirigentes da mencionada unidade técnica (peças 76 e 77) :
"Cuidam os autos de Tomada de Contas Especial instaurada pelo Ministério do Desenvolvimento Social e Combate à Fome (MDS) , em desfavor do Sr. Cesar Epitácio Maia, ex-prefeito do município de Rio de Janeiro/RJ (Gestões 1993/1996, 2001/2004 e 2005/2008) , em razão da impugnação total das despesas do Termo de Convênio 119/2004 - Siafi 511332 (peça 1, p. 42-62 e peça 12, p. 21-30) , firmado entre o MDS e o município do Rio de Janeiro/RJ, cujo objeto tratava da instalação de cozinhas comunitárias para elaboração e distribuição de refeições, nutricionalmente balanceadas e preparadas de acordo com as normas sanitárias vigentes, à população empobrecida de bairros que vivem em estado de insegurança alimentar, em decorrência de irregularidades na execução financeira.
HISTÓRICO	
	O ajuste foi firmado no valor total de R$ 447.799,47 (concedente: R$ 358.239,47, convenente: R$ 89.560,00) e objetivava, por meio da conjugação de esforços dos partícipes, a implantação de cozinhas comunitárias na cidade do Rio de Janeiro/RJ, mediante a aquisição de equipamentos/materiais permanentes (320 unidades, R$ 91.947,67) e de materiais de consumo (4.160 unidades, R$ 158.051,80) , bem como a reforma/adaptação do espaço físico para instalação de 10 cozinhas comunitárias no município (R$ 25.000,00) , incluindo programa de capacitação em educação alimentar/serviços de consultoria (4.800 horas/aula, R$ 172.800,00) , de acordo com o plano de trabalho aprovado (peças 1, p. 24-28, 42-44 e 72-76) .
As cozinhas deveriam ser implantadas nos seguintes bairros: Campo Grande, São Cristóvão, Jardim América, Guaratiba, Ramos, Penha, Bangu, Cosmos, Realengo e Jacarepaguá (peça 1, p. 168 e 200) .
Após prorrogação de prazo, o convênio teve vigência no período de 1/7/2004 a 30/11/2005, com prazo de 60 dias para prestar contas, ou seja, até 29/1/2006 (peça 1, p. 88, 156-162, 170 e 352) .
Os recursos foram transferidos em parcelas, a saber (peças 1, p. 64-68 e 356, e 23, p. 2 e 5) :
	ORDEM BANCÁRIA
	DATA DA OB
	VALOR (R$) 
	DATA DO CRÉDITO NA C/C

	2004OB900050
	25/10/2004
	  91.947,67
	27/10/2004

	2004OB900051
	25/10/2004
	179.891,80
	27/10/2004

	2004OB900385
	31/12/2004
	  86.400,00
	10/1/2005

	-
	-
	358.239,47
	-

Em 16/11/2004, o sr. Marcelo Garcia, então Secretário Municipal de Assistência Social - SMAS/RJ, apresentou a prestação de contas parcial (peça 1, p. 78) . 
Vistoria in loco realizada pelo ministério no dia 4/11/2005 revelou o seguinte, no essencial (peças 1, p. 166-168, e 13, p. 78-82) :
a) o programa municipal está sendo desenvolvido em parceria com a Obra Social da Cidade do Rio de Janeiro;
b) até o momento, foram implantadas 23 cozinhas comunitárias: 10 financiadas pelo governo federal, por intermédio do MDS, e 13 pelas parcerias desenvolvidas com instituições de caráter social;
c) as cozinheiras receberam curso de capacitação na área de alimentação. Todas as unidades financiadas pelo MDS já foram instaladas e se encontram em pleno funcionamento. Na ocasião, foram visitadas 4 unidades: Campo Grande, São Cristóvão, Jardim América e Guaratiba. Todas as unidades apresentaram equipe de trabalho, equipamentos e utensílios necessários para a operação do serviço. Os espaços físicos sofreram pequenas adaptações para o desenvolvimento das atividades de produção. Não houve tempo hábil para a verificação de todas as unidades financiadas pelo MDS, não tendo sido realizada visita nas unidades de Ramos, Penha, Bangu, Cosmos, Realengo e Jacarepaguá;
d) de modo geral, as cozinhas comunitárias visitadas apresentaram plena funcionalidade no atendimento do objetivo principal do programa, qual seja, fornece refeições balanceadas, a preços acessíveis, em locais adequados para a população em situação de vulnerabilidade alimentar e exclusão social. 
No dia 21/2/2006, o Sr. Marcelo Garcia, Secretário Municipal de Assistência Social/RJ, aduziu a prestação de contas final (peça 1, p. 172-174, e peça 13, p. 87-89 e 94-213) .
De acordo com justificativas apresentadas pelo aludido secretário (peça 1, p. 194, 200, item 5, e 240, item 7.8.1, e peça 14, p. 14) , grande parte dos equipamentos necessários para a implantação das cozinhas comunitárias foi doada por empresas parceiras ou por empresários locais, motivo pelo qual os equipamentos não foram adquiridos de acordo com a quantidade de 320 itens descrita no plano de trabalho.
O Parecer Técnico 1/2006, de 23/4/2007, concluiu que o proponente atingiu as metas e os objetivos previstos no termo de convênio (peça 1, p. 198-202) , mas a Nota Técnica 94/2008 apontou pendências financeiras, a saber (peça 1, p. 204-206) :
7. Haja vista que na Relação de Pagamentos constam diversas despesas e que nos extratos bancários ocorreram duas transferências eletrônicas, na conta específica, dos valores repassados pelo ministério, em 20/12/2004 e 10/05/2005, de R$ 271.839,47 e R$ 86.400,00, respectivamente [peça 23, pp. 18/9], faz-se necessária a apresentação de eventuais extratos complementares, onde constem especificadamente todos os pagamentos realizados, para que se possam atestar todas as despesas constantes no Relatório de Pagamentos. 
8. Tendo como base o parágrafo anterior, será necessário, também, apresentação dos extratos da conta de investimento, para comprovar os reais rendimentos de aplicação financeira obtidos durante a execução do convênio.
Como se observa nos comprovantes de DOC (documentos de ordem de crédito) à peça 23, p. 18-19, as transferências eletrônicas foram feitas em favor dos seguintes destinatários, com a finalidade de "pagamento de fornecedores/honorários": 
a) R$ 271.839,47 (20/12/2004, Unibanco, c/c 110.172-3) : União de Bancos Brasileiros S.A. - Unibanco (CNPJ 33.700.394/0001-40) ;
b) R$ 86.400,00 (10/5/2005, Banco ABN AMRO REAL, c/c 7.704.278-1) : Prefeitura da Cidade do Rio de Janeiro/RJ (CNPJ: 42.498.733/0001-48) .
Em 21/8/2008, em atenção à Nota Técnica 94/2008, o sr. Marcelo Garcia encaminhou cópia de extratos bancários (peça 1, pp. 208-212) .
Após exame da prestação de contas final e da documentação adicional apresentada, sobreveio a Nota Técnica 57/2014, cuja análise financeira apontou as seguintes irregularidades, em suma (peças 1, p. 214-244, e 4, item 13) : 
a) ausência de documentos exigidos para fins de comprovação de procedimento licitatório ou justificativa para sua dispensa;
b) as notas fiscais foram emitidas em nome da 'Obra Social da Cidade do Rio de Janeiro' e não trazem identificação do número do presente convênio;
c) falta de diversas notas fiscais informadas na Relação de Pagamentos [peça 1, pp. 220/32, item 7.2.2: R$ 131.285,42];
d) os pagamentos foram realizados por meio da conta 'Obra Social da Cidade do Rio de Janeiro', Agência 104, Conta 102405, por intermédio da qual também foram realizados pagamentos de despesas originadas em outros projetos;
e) quanto à contrapartida, não foi identificado o depósito do respectivo valor na conta específica do convênio, bem como a devida aplicação no mercado financeiro;
f) preenchimento incompleto ou incorreto dos formulários de prestação de contas;
g) divergência em valores das notas fiscais com os apresentados na relação de pagamentos [peça 1, pp. 236/8, item 7.6, valor das notas fiscais: R$ 18.833,79, valor da diferença: R$ 5.673,59];
h) na Relação de Bens, foi totalizado o valor de R$ 52.643,68 [peça 13, pp. 171/6], em desacordo com o valor previsto para a referida etapa, de R$ 91.947,67 [peça 13, pp. 26, item 5, e 117].
Chamado a se pronunciar sobre os achados da Nota Técnica 57/2014 (peça 1, pp. 270/2 e 282) , o sr. Cesar Epitácio Maia apresentou defesa perante o ministério. Argumentou, em 26/3/2015, que (peça 1, p. 284-288, grifos no original) :
3. O objeto do programa beneficente em discussão foi executado em conformidade com o Termo do Convênio. Isso porque, se assim não fosse, o convênio, que possuía vigência inicial até 31/12/2004, não teria sido prorrogado até o dia 31/11/2005 [30/11/2005], conforme descrito na Nota Técnica 57/2014.
4. É oportuno esclarecer que o convênio foi firmado há mais de uma década, e deixei o comando do executivo municipal em 2009. Por esse motivo, não é razoável me exigir a apresentação e a reapresentação de qualquer documento a ele relativo - tal como extratos de conta corrente do período de vigência do convênio, notas fiscais das despesas, documentos fiscais da utilização dos recursos ou relatório de prestação de contas. Em outras palavras, qualquer documento necessário para prestar algum esclarecimento, como os descritos na nota técnica, não está ao meu alcance.
5. Nesse sentido, verifica-se que foram remetidos ofícios à Prefeitura do Município do Rio de Janeiro, solicitando a restituição dos valores apontados ou o fornecimento dos documentos aludidos acima. Em resposta, foi informado já haver sido restituída parte da quantia e requerido prazo de 120 dias para localização dos documentos.
6. Todavia, esse d. ministério se negou a conceder o prazo requerido para localização de tais documentos.
7. Falando sempre com o devido respeito, é incongruente que se oficie requerendo a devolução da vultosa quantia de R$ 1.139.028,16 (...) , sendo concomitantemente requerida a apresentação de diversos documentos fundamentais para o embasamento de qualquer conclusão dessa prestação de contas. Somente com eles poderia ser feita a análise se realmente há algum valor a ser restituído.
Sobre esses argumentos, em expediente endereçado ao ex-prefeito Cesar Maia, o ministério assim se pronunciou, em 15/5/2015 (peça 1, p. 290-294, destaques no original) :
2. Cumpre esclarecer que a aprovação da solicitação de prorrogação de prazo de vigência do convênio, para execução do objeto, não comprova a sua regularidade, tendo em vista que somente após análise da prestação de contas é possível averiguar a documentação originada da execução do objeto pactuado. 
3. Considerando que o referido convênio foi celebrado e executado durante a vigência do seu mandato [mandato do sr. Cesar Epitácio Maia], sendo gestor do convênio, existe sua responsabilidade na apresentação de documentos da prestação de contas.
4. Informo que, na análise da documentação inicialmente encaminhada, foram verificadas divergências, relacionadas à execução financeira, com as cláusulas estabelecidas no Termo de Convênio pactuado e no que preceitua a Instrução Normativa 1/1997-STN/MF, in verbis: 
Termo de Convênio 
'Cláusula Décima - Dos Documentos de Despesa e da Obrigatoriedade de sua apresentação.
As despesas serão comprovadas mediante documentos originais fiscais ou equivalentes, devendo as faturas, notas fiscais e quaisquer outros documentos comprobatórios ser emitidos em nome do CONVENENTE.'  
Instrução Normativa 1/1997 - STN/MF 
'Art. 30. As despesas serão comprovadas mediante documentos originais fiscais ou equivalentes, devendo as faturas, recibos, notas fiscais e quaisquer outros documentos comprobatórios serem emitidos em nome do convenente ou do executor, se for o caso, devidamente identificados com referência ao título e número do convênio. 
§ 1º Os documentos referidos neste artigo serão mantidos em arquivo em boa ordem, no próprio local em que forem contabilizados, à disposição dos órgãos de controle interno e externo, pelo prazo de 5 (cinco) anos, contados da aprovação da prestação ou tomada de contas, do gestor do órgão ou entidade concedente, relativa ao exercício da concessão' 
5. No que se refere à solicitação de prazo para atendimento à notificação deste ministério, informo que foram concedidos 45 dias na primeira diligência, por meio do Ofício 634/2014/Gabin/Sesan/MDS, de 06.06.2014 [peça 1, pp. 246/50], e outros 45 dias conferidos por meio do Oficio 909/2014/Gabin/Sesan/MDS, de 05.09.2014 [peça 1, pp. 254/8], período este em que não foi encaminhada nenhuma documentação por parte do convenente. E, na falta de atendimento às inconsistências identificadas, o Município do Rio de Janeiro foi inscrito como inadimplente no Sistema Integrado de Administração Financeira (SIAFI) . 
6. Assim, diante da falta dos documentos necessários para aprovação da prestação de contas, faz-se necessária a restituição total da quantia desembolsada por este ministério, atualizada monetariamente e acrescida de juros (...) .
Em junho/2015, o ministério comunicou ao sr. Cesar Maia a instauração da presente tomada de contas especial, ante a não comprovação da importância de R$ 338.963,39 (peças 1, p. 300-302, e 22, p. 105) , merecendo destacar que duas Guias de Recolhimento da União - GRU, no valor total de R$ 19.276,08, constam dos autos:  R$ 11.848,23, de 1/6/2006, e R$ 7.427,85, de 2/10/2014 (peças 1, p. 174 e 262, e 20, p. 69-71) .
Nesse cenário, na fase interna, nos termos do Relatório de TCE 8/2015 (peça 1, p. 322-338) e do Relatório/Certificado de Auditoria SFC/CGU/PR 321/2016 (peça 1, p. 360-365) , o débito original foi quantificado em R$ 338.963,39 [= R$ 358.239,47 (valor total repassado)  - R$ 19.276,08 (valor restituído) , peça 1, p. 16], ante a ausência de documentação comprobatória complementar e a consequente não comprovação da boa e regular aplicação dos recursos.
No âmbito desta Corte, após instruções iniciais (peças 4-5 e 27-28) e diligências ao Ministério do Desenvolvimento Social, ao Banco do Brasil e à prefeitura (peças 7-8 e 29) , a Secretaria de Controle Externo no Estado do Rio de Janeiro - Secex/RJ manifestou-se, em pareceres uniformes, no sentido de o Tribunal (peças 33-34) :
a) arquivar os presentes autos sem julgamento de mérito, por ausência de pressupostos de constituição e desenvolvimento válido e regular do processo, em relação Srs. Cesar Epitácio Maia e Marcelo Garcia Vargens, e ao Município do Rio de Janeiro/RJ;
	 		...
Todavia, o Ministério Público de Contas dissentiu da proposta da Unidade Técnica, por meio do Parecer (peça 40) e opinou, preliminarmente pela citação dos responsáveis, como se transcreve o tópico III:
Em face de todas essas considerações, o Ministério Público de Contas opina, em preliminar, com fundamento nos arts.10, § 1º, 11 e 12, inciso II, da Lei 8.443/1992, no sentido de se promover a citação solidária dos srs. Cesar Epitácio Maia (ex-prefeito do Rio de Janeiro/RJ, gestões: 2001/2004 e 2005/2008) e Marcelo Garcia Vargens (ex-secretário municipal de desenvolvimento social, gestões: 2001/2004 e 2005/2008) , pela importância a seguir indicada, em razão da não comprovação da boa e regular aplicação dos recursos do Convênio 119/2004, tendo em vista a:
I - não comprovação da execução de parte do objeto, considerando que, de acordo com o relatório da vistoria in loco realizada pelo Ministério do Desenvolvimento Social no dia 4/11/2005, foram visitadas apenas 4 unidades (Campo Grande, São Cristóvão, Jardim América e Guaratiba) , mas não foi realizada visita nas unidades de Ramos, Penha, Bangu, Cosmos, Realengo e Jacarepaguá (peças 1, pp. 166/8, e 13, pp. 78/82) ;
II - ausência de nexo causal entre os recursos transferidos à conta do convênio e as despesas indicadas na prestação de contas, ante a retirada total dos recursos da conta específica do ajuste (peça 23, pp. 4, 9 e 18/9) , a não comprovação da conciliação entre os pagamentos efetuados pela Obra Social e os dispêndios indicados nestas contas especiais e, nos termos da Nota Técnica 57/2014/MDS (peça 1, pp. 214/44) : 
a) a emissão de notas fiscais em nome da "Obra Social da Cidade do Rio de Janeiro" [peças 14/20] e sem identificação do número do Convênio 119/2004;
b) a ausência de inúmeras notas fiscais informadas na Relação de Pagamentos [peça 1, pp. 220/32, item 7.2.2: R$ 131.285,42];
c) a realização dos pagamentos por meio da conta "Obra Social da Cidade do Rio de Janeiro", Agência 104, Conta 102405, por intermédio da qual também foram realizados pagamentos de despesas originadas em outros projetos;
d) a divergência entre os valores das notas fiscais e os valores indicados na relação de pagamentos [peça 1, pp. 236/8, item 7.6, valor das notas fiscais: R$ 18.833,79, valor da diferença: R$ 5.673,59].
	  VALOR HISTÓRICO (R$) 
	DATA DA OCORRÊNCIA

	  91.947,67 (D) 
	27/10/2004

	179.891,80 (D) 
	27/10/2004

	  86.400,00 (D) 
	10/1/2005

	   11.848,23 (C) 
	1/6/2006

	    7.427,85 (C) 
	2/10/2014

Em obediência ao Despacho do Ministro Relator Benjamin Zymler (peça 41) , que acolheu entendimento contido no Parecer do Ministério Público junto ao TCU, a Unidade Técnica propôs a citação dos responsáveis na instrução de peça 45, como se segue:
Ocorrências:
a) não comprovação da execução de parte do objeto;
b) ausência de nexo causal entre os recursos transferidos à conta do convênio e as despesas indicadas na prestação de contas, devido à emissão de notas fiscais em nome não do convenente, mas da "Obra Social da Cidade do Rio de Janeiro", e sem identificação do número do Convênio 119/2004; 
c) não comprovação da conciliação entre os pagamentos efetuados pela Obra Social e os dispêndios indicados nas contas especiais, nos termos da Nota Técnica 57/2014/MDS, associada a ausência de notas fiscais informadas na Relação de Pagamentos, a divergência entre os valores das notas fiscais e os valores indicados na relação de pagamentos, e a realização dos pagamentos por meio da conta "Obra Social da Cidade do Rio de Janeiro", Agência 104, Conta 102405, por intermédio da qual também foram realizados pagamentos de despesas originadas em outros projetos, contrariando o disposto no Convênio 119/2004, Siafi 511332, celebrado com o Ministério do Desenvolvimento Social e Combate à Fome (MDS) , Cláusula Segunda, item II, alínea "d", Cláusula Quinta, caput, e Cláusula Décima, caput (itens 2-9 desta instrução) .
Débito solidário: 
	 VALOR HISTÓRICO (R$) 
	DATA DA OCORRÊNCIA

	  91.947,67 (D) 
	27/10/2004

	179.891,80 (D) 
	27/10/2004

	  86.400,00 (D) 
	10/1/2005

	   11.848,23 (C) 
	1/6/2006

	    7.427,85 (C) 
	2/10/2014

Cofre Credor: Tesouro Nacional
Responsáveis: Sr. Cesar Epitácio Maia (CPF XXX.955.277-XX) , ex-prefeito do município de Rio de Janeiro/RJ, nas gestões de 2001/2004 e 2005/2008 e Marcelo Garcia Vargens (CPF XXX.639.337-XX) , ex-secretário municipal de desenvolvimento social, nas gestões 2001/2004 e 2005/2008.
Condutas:
a) Deixar de comprovar a execução de parcela do objeto do Convênio 119/2004 - Siafi 511332;
b) não comprovar o nexo causal entre os recursos transferidos à conta do convênio e as despesas indicadas na prestação de contas, em função da retirada dos recursos da conta específica do ajuste;
c) deixar de comprovar a conciliação entre os pagamentos efetuados pela Obra Social e os dispêndios indicados nestas contas especiais, nos termos da Nota Técnica 57/2014/MDS.
Culpabilidade: não há excludentes de ilicitude, de culpabilidade e de punibilidade; é razoável supor que os responsáveis tinham consciência da ilicitude de suas condutas; era exigível conduta diversa das praticadas, qual seja, desincumbir-se do seu dever por meio da execução total do objeto com a utilização dos recursos de maneira regular de acordo com os procedimentos legais. 
	O Sr. Cesar Epitácio Maia foi devidamente citado por meio do Ofício 0457/2019- SAProc-RJ (peça 49) , na data de 27/3/2019, conforme AR (peça 52) , e apresentou suas alegações de defesa à peça 54, por meio de seu advogado devidamente habilitado, conforme procuração (peça 53) .
O Sr. Marcelo Garcia Vargens foi devidamente citado por meio do Ofício 7815/2019- Secomp-2 (peça 64) , na data de 6/11/2019, conforme AR (peça 66) , e apresentou suas alegações de defesa à peça 65.
Conforme Despacho de Conclusão das Comunicações Processuais (peça 70) , informamos que as providências inerentes às comunicações processuais foram concluídas. 
ANÁLISE DOS PRESSUPOSTOS DE PROCEDIBILIDADE DA IN/TCU 71/2012
Verifica-se que não houve o transcurso de mais de dez anos desde o fato gerador sem que tenha havido a notificação do Sr. Cesar Epitácio Maia pela autoridade administrativa federal competente (art. 6º, inciso II, c/c art. 19 da IN/TCU 71/2012, modificada pela IN/TCU 76/2016) , uma vez que os recursos foram transferidos em 27/10/2004 a 10/1/2005 (peças 1, p. 64-68 e 356, e 23, p. 2 e 5) , com impugnação total das despesas nas datas de transferências e o responsável foi notificado sobre as irregularidades pela autoridade administrativa competente, como se segue:
O Sr. Cesar Epitácio Maia foi notificado em 13/12/2006, conforme AR (peça 1, p. 192) , relativo ao Ofício 2248/2006 (peça 1, p. 188-190) , emitido em 11/12/2006, e agosto/2008 (peças 1, p. 208-210, e 20, p. 72-73) .
Quanto ao Sr. Marcelo Garcia Vargens, embora tenha respondido às demandas feitas pelo Ministério quanto às pendências encontradas na prestação de contas do referido convênio, em nenhum momento, ele foi citado pela autoridade administrativa federal. Toda sua atuação referiu-se ao atendimento de notificações encaminhadas ao Sr. Cesar Epitácio Maia e não à sua pessoa. Seguem-se algumas de suas atuações:
a) em 2/8/2006: requereu prorrogação de prazo para atendimento integral das exigências relativas à prestação de contas (peça 14, p. 2) ; 
f) em 17/8/2006: encaminhou nota técnica e documentos referentes às exigências do ministério (peça 14, pp. 3/14 e seguintes) ;
g) em 15/12/2006: apresentou o Relatório Físico corrigido e justificativa quanto ao material permanente adquirido (peça 1, p. 194) ;
h) 21/8/2008: apresentou parte dos extratos bancários requeridos pelo ministério (peça 1, p. 212) .
Portanto, houve o transcurso de mais de dez anos desde o fato gerador sem que tenha havido a notificação do Sr. Marcelo Garcia Vargens pela autoridade administrativa federal competente (art. 6º, inciso II, c/c art. 19 da IN/TCU 71/2012, modificada pela IN/TCU 76/2016) , uma vez que os recursos foram transferidos em 27/10/2004 a 10/1/2005 (peças 1, p. 64-68 e 356, e 23, p. 2 e 5) , com impugnação total das despesas nas datas de transferências e o responsável foi citado pelo TCU, por meio do Ofício 7815/2019- Secomp-2 (peça 64) , apenas na data de 6/11/2019, conforme AR (peça 66) . Com interregno de mais de 14 anos entre o fato gerador e a primeira notificação do responsável.
Contudo, embora formalmente ele não tenha sido notificado, ele tinha consciência das irregularidades apontadas, até porque era formalmente o ordenador de despesas. A aplicação desse prazo de dez anos, como fundamento para arquivamento do feito, não é absoluta e deve ser comprovado o prejuízo ao contraditório e à ampla defesa na prática. Fato que, no caso concreto, não ocorreu.
Verifica-se que o valor atualizado do débito apurado (sem juros) em 1/1/2017 é superior a R$ 100.000,00, uma vez que o débito original atingiu a quantia de R$ 358.239,47 (peças 1, p. 64-68 e 356, e 23, p. 2 e 5) , na forma estabelecida conforme os arts. 6º, inciso I, e 19 da IN/TCU 71/2012, modificada pela IN/TCU 76/2016.
A tomada de contas especial está, assim, devidamente constituída e em condição de ser instruída.
Informa-se que não foram encontrados outros processos em tramitação no Tribunal.
EXAME TÉCNICO
Passa-se a seguir a descrever cada argumento apresentado nas alegações de defesa dos responsáveis seguida de suas respectivas análises:
Defesa de Cesar Epitácio Maia (peça 54) 
I. Preliminares
I.1 Arquivamento, pelo decurso do tempo entre o repasse das verbas e a abertura do processo, inviabilidade de contraditório (peça 54, p. 2-4) 
Argumento
Após tecer o histórico sobre o caso, o responsável argumenta que não seria mais possível entabular o contraditório pela defesa, em função do longo lapso entre o repasse das verbas e a abertura do processo de TCE. Com isso, busca o arquivamento do feito, com base na alegação de que não fora notificado na fase interna, pessoalmente, sobre a existência do procedimento de necessidade de regularização da Prestação de Contas. 
Análise
Os repasses das verbas ocorreram nas datas de 27/10/2004 e 10/1/2005 	(peças 1, p. 64-68 e 356, e 23, p. 2 e 5) e o processo de TCE fora instaurado, em 13/1/2016, por solicitação da assessoria da Coordenação de Contabilidade do MDS, conforme Memorando (peça 1, p.2) . 
Verifica-se que o responsável foi notificado, sobre a instauração da TCE (peça 1, p. 294) , por meio do Ofício 398/2015/GABIN/SESAN/MDS (peça 1, p. 290-292) , na data de 21/5/2015, no mesmo endereço das outras correspondências previamente encaminhadas pelo MDS.  
Conforme se observa, o Sr. Cesar Epitácio Maia, fora notificado em 23/2/2015 (peça 1, p. 282) , no mesmo endereço, por meio do Ofício 94/2015/GABIN/SESAN/MDS (peça 1, p. 270-272) , das pendências financeiras na prestação de contas e da possível instauração da TCE, tendo apresentado resposta conforme assinatura (peça 1, p. 284-286) na data de 26/3/2015.
Além do mais, após a apresentação da prestação de contas, que fora efetuada na data de 21/2/2006 (peça 1, p. 172-174, e peça 13, p. 87-89 e 94-213) , o responsável já houvera sido notificado, em 13/12/2006, conforme AR (peça 1, p. 192) , relativo ao Ofício 2248/2006 (peça 1, p. 188-190) , emitido em 11/12/2006, e em agosto/2008 (peças 1, p. 208-210, e 20, p. 72-73) , sobre as referidas pendências financeiras na prestação de contas. Porém, apenas parte da documentação requerida foi apresentada (peças 1, p. 212; 20, p. 74-90, e 21, p. 1-95, extratos Unibanco e Banco do Brasil) .
Desse modo, não foi surpresa ao responsável os fundamentos da instauração da TCE. Uma vez, que restou demonstrado nos autos que ele tinha ciência das pendências financeiras em suas contas, desde que essas foram constatadas pelo MDS, não havendo comprometimento ao exercício do contraditório e da ampla defesa pelo responsável na fase interna, conforme já analisado nesta instrução nos itens 24 e 25 dos PRESSUPOSTOS DE PROCEDIBILIDADE DA IN/TCU 71/2012.
Assim, não cabe acolhimento ao argumento do responsável, ante a devida notificação pela autoridade administrativa federal, ainda na fase interna, em tempo hábil, sobre as pendências financeiras em suas contas. 
I.2.  Da ilibada e prestigiosa reputação do suplicado (peça 54, p. 4-6) 
Argumento
Informa que o responsável tem reputação ilibada e de grande prestígio, tendo sido deputado federal de 1986-1989 e 1990-1993, prefeito da cidade do Rio de Janeiro em três ocasiões (gestões 1993-1996; 2001-2004 e 2005-2008) e atualmente, exerce o cargo de vereador da cidade do Rio de Janeiro (2017-2020) . Com isso, busca demonstrar que o responsável sempre observou aos princípios da administração pública, motivo pelo qual não condiz com sua conduta política, a imputação de conduta omissiva, ante a ausência de irregularidade nas contas. Fato que ensejaria o arquivamento do feito.
Análise
É de bom alvitre esclarecer que a Egrégia Corte de Contas observa a boa-fé dos gestores ao proferir o julgamento de suas contas e também leva em conta a preservação da reputação dos responsáveis. 
Neste caso, restaram comprovadas irregularidades financeiras na prestação de contas. De modo, que as oportunidades à defesa estão sendo dadas, tanto para o esclarecimento dos fatos quanto da elisão das irregularidades constatadas.
Desse modo, não cabe acolhimento ao argumento da defesa pelo arquivamento do feito, em função da presença dos pressupostos de constituição válido e regular do processo.
I.3. Precedente (TCE Processo 017.389/2015-1) análogo a este processo de TCE (peça 54, p. 6-7) 
Argumento
Segundo a defesa o processo de TCE Processo 017.389/2015-1 (peça 54, p. 29-47) , movido contra o responsável, foi arquivado sem julgamento do mérito, por ausência de pressupostos de constituição e desenvolvimento válido do procedimento, por meio do Acórdão 277/2017-TCU-Primeira Câmara, Rel. Ministro Benjamin Zymler. Com isso busca o arquivamento do feito alegando a analogia do caso.
Análise
Embora a defesa busque demonstrar a analogia ao caso, não é o que se vê no presente processo de TCE. Aquele, tratava-se de omissão no dever de prestar contas, este trata-se de irregularidades cometidas na prestação de contas apresentada. 
Naquele processo, não havia comprovante de envio ou aviso de recebimento relativos aos ofícios dirigidos aos responsáveis na fase interna, tendo os responsáveis sido citados pelo TCU quase doze anos após a alegada omissão no dever de prestar contas. Neste caso, o responsável fora notificado na fase interna em 13/12/2006, conforme AR (peça 1, p. 192) , relativo ao Ofício 2248/2006 (peça 1, p. 188-190) , emitido em 11/12/2006, e agosto/2008 (peças 1, p. 208-210, e 20, p. 72-73) , sobre as irregularidades constatadas na prestação de contas apresentada, como se observa no item 25 desta.
 	Portanto, não cabe o acolhimento do argumento do responsável, ante a devida notificação pela autoridade administrativa federal, ainda na fase interna, em tempo hábil. Uma vez que a prestação de contas fora apresentada em 21/2/2006 (peças 1, pp. 172/4, e 13, pp. 87/9 e 94/213) .
I.4. Precedente (TCE Processo 017.287/2015-4) análogo a este processo de TCE (peça 54, p. 8) 
Argumento
Segundo a defesa o processo de TCE Processo 017.287/2015-4 (peça 54, p. 49-61) , movido contra o responsável, foi arquivado sem julgamento do mérito, por ausência de pressupostos de constituição e desenvolvimento válido do procedimento, por meio do Acórdão 1676/2018-TCU-Primeira Câmara, Rel. Ministro Benjamin Zymler. Com isso busca o arquivamento do feito alegando a analogia do caso.
Análise
Embora a defesa busque demonstrar a analogia ao caso, não é o que se vê no presente processo de TCE. Ambos tratam de irregularidades cometidas na prestação de contas apresentada. 
Todavia, naquele processo, não havia comprovante de envio ou aviso de recebimento relativos aos ofícios dirigidos aos responsáveis na fase interna, tendo os responsáveis sido citados pelo TCU mais de 10 anos após a alegada irregularidade na prestação de contas. Neste caso, o responsável fora notificado na fase interna em 13/12/2006, conforme AR (peça 1, p. 192) , relativo ao Ofício 2248/2006 (peça 1, p. 188-190) , emitido em 11/12/2006, e agosto/2008 (peças 1, p. 208-210, e 20, p. 72-73) , sobre as irregularidades constatadas na prestação de contas apresentada, como se observa no item 25 desta.
 	Portanto, não cabe o acolhimento do argumento do responsável, ante a devida notificação pela autoridade administrativa federal, ainda na fase interna, em tempo hábil. Uma vez que a prestação de contas fora apresentada em 21/2/2006 (peças 1, pp. 172/4, e 13, pp. 87/9 e 94/213) .
I.5. Nulidade processual (art. 5º, inciso LV) - ausência de contraditório e ampla defesa (peça 54, p. 10-12) 
Argumento
A defesa argumenta que o TCU teria violado as garantias constitucionais do devido processo legal e de oportunidade à defesa de exercício do contraditório e da ampla defesa, com base na alegação de que o TCU teria proferido decisão, pela irregularidade das contas, com atribuição de responsabilidade do ex-prefeito, pela ocorrência de dano ao erário e a ausência de boa-fé do investigado, sem antes dar oportunidade ao responsável para se defender.
Para embasar sua tese, apresenta doutrina (Adilson Abreu Dallari - peça 54, p. 11) e vários julgados do STF (MS n.° 23.550, Relator Min. Marco Aurélio, Relator p/ Acórdão Min. Sepúlveda Pertence, Tribunal Pleno, julgado em 04.04.2001) ; do STJ (STJ, RMS n.° 21.519/RN, Rei. Ministro José Delgado, Primeira Turma, julgado em 03.10.06, DJ 13.11.06) e da Justiça Federal (Apelação Cível n.° 2009.51.01.023258-9, Rei. Juiz Federal Convocado Ricardo Perlingeiro, Quinta Turma Especializada, TRF2, julgado em 28.02.12, E-DJF2R 08.03.12) .
Análise
Percebe-se um engano da defesa ao mencionar tal violação. Nesta fase processual, regida pelo Regimento Interno do TCU, os responsáveis foram citados, para apresentar suas alegações de defesa, justamente respeitando o devido processo legal e oportunizando o exercício do contraditório e da ampla defesa. Até então não existiu qualquer julgamento das contas, apenas decisões de impulso processual.
Assim, não cabe acolhimento ao argumento do responsável, ante a correta aplicação dos atos processuais no âmbito dessa Corte de Contas.
I.6. Arquivamento - Impossibilidade de produção de provas ante o decurso de quase 15 anos entre o repasse de verba questionado e a intimação do demandado (peça 54, p. 13-16) 
Argumento
A defesa argumenta que a citação do responsável pelo TCU, mediante o Ofício 0457/2019- SAProc-RJ (peça 49) , na data de 27/3/2019, conforme AR (peça 52) , viola as garantias constitucionais do contraditório e da ampla defesa, com base na alegação de que não seria mais possível ao responsável a produção de provas de defesa, ante o decurso de prazo de 15 anos ocorrido entre repasse de verba questionado (27/11/2004 e 10/1/2005) e a intimação do demandado, pela irregularidade das contas.
Para embasar sua tese, invoca a aplicação do art. 6º da IN 71/2012 do TCU, in verbis: 
Art. 6º - Salvo determinação em contrário do Tribunal de Contas da União, fica dispensada a instauração da tomada de contas especial, nas seguintes hipóteses: (...) II - houver transcorrido prazo superior a dez anos entre a data provável de ocorrência do dano e a primeira notificação dos responsáveis pela autoridade administrativa competente;
Também, apresenta vários julgados do TCU, sobre a omissão no dever de prestar contas e longo lapso temporal entre os fatos e a citação do responsável, nos quais o responsável não foi notificado na fase interna (Acórdão n.° 1.027/2014, Processo n.° Processo 012.816/2013-2, Rel. Ministra Ana Arraes, 2ª Câmara, TCU, julgado em 18.3.2014) ; (Acórdão n.° 1.765/2011, Processo n.° Processo 015.071/2005-0, Rel. Ministro Substituto André Luís De Carvalho, 2ª Câmara, TCU, julgado em 22.3.2011) e (Acórdão n.° 4.046/2012, Processo n.° Processo 019.359/2009-2, Rel. Ministro José Múcio Monteiro, 1ª Câmara, TCU, julgado em 10.07.2012) .
Análise
Quanto à primeira premissa, verifica-se que a disposição contida no art. 6º da Instrução Normativa 71/2012 do TCU não se aplica ao caso, uma vez que houve notificação do responsável pela autoridade administrativa competente em prazo inferior a dez anos entre a data provável de ocorrência do dano e a primeira notificação.
 Os autos tratam de irregularidades financeiras ocorridas na execução do convênio em questão, impugnadas na prestação de contas apresentada em 21/2/2006 (peças 1, pp. 172/4, e 13, pp. 87/9 e 94/213) , por ocasião de recursos repassados em 27/11/2004 e 10/1/2005. Sendo que, a notificação do responsável pelo MDS ocorreu 13/12/2006, conforme AR (peça 1, p. 192) , relativo ao Ofício 2248/2006 (peça 1, p. 188-190) , emitido em 11/12/2006, e agosto/2008 (peças 1, p. 208-210, e 20, p. 72-73) , como se observa no item 25 desta.
Quanto à segunda premissa, também não alcança o presente caso, por tratarem de julgados sobre omissão na prestação de contas, nas quais o responsável não foi notificado na fase interna ou foi citado pelo TCU em prazo superior a 10 anos da ocorrência da irregularidade, impossibilitando a produção de provas, prejudicando o exercício do contraditório e da ampla defesa. 
Neste caso, o responsável estava ciente das irregularidades a ele imputadas desde antes da instauração da TCE pelo MDS, quando instado a se manifestar sobre as irregularidades na execução financeira do convênio questionado.
De modo que não houve omissão do responsável, porém houve insucesso na tentativa de elisão das irregularidades a ele imputadas, como se verifica nas diversas tratativas respondidas:  
	a) em 17/8/2006: encaminhamento da nota técnica e documentos referentes às exigências do ministério (peça 14, pp. 3/14 e seguintes) ;
	b) em 15/12/2006: apresentação do Relatório Físico corrigido e de justificativa quanto ao material permanente adquirido (peça 1, p. 194) ;
	c) 21/8/2008: apresentação de parte dos extratos bancários requeridos pelo ministério (peça 1, p. 212) .
Desse modo, a citação ocorrida no âmbito do TCU ocorreu por irregularidades na execução financeira do convênio, fatos conhecidos do responsável desde a contestação pelo MDS da prestação de contas feita, a qual não restou aprovada por aquele Ministério.
Assim, não há como acatar os argumentos do responsável, ante as diversas oportunidades, na fase interna, a ele conferidas, para elucidação das irregularidades encontradas pelo MDS. 
I.7. Ilegitimidade passiva (peça 54, p. 13-21) 
Alega o responsável que não era ordenador de despesa. Ele impõe a responsabilidade ao secretário municipal de desenvolvimento social, e para fundamentar sua tese apresenta argumentos dispostos em diversos Acórdãos do TCU (Acórdão n.° 993/2009, Processo n.° Processo 015.970/2007-8, Rei. Ministro Augusto Nardes) ; (Acórdão n.° 669/2009, Processo n.° Processo 011.751/2002-2, Rei. Ministro Benjamim Zymler, 2a Câmara, TCU, julgado em 03.03.2009) ; (Acórdão n.° 046/2006, Processo n.° Processo 003.864/2004-8, Rei. Ministro Benjamim Zymler, Plenário, TCU, julgado em 25.01.2006) , nos quais a responsabilidade fica a cargo de quem realmente executa o convênio, deixando fora da responsabilização os chamados agentes políticos, que não emitiram atos administrativos relativos à execução do convênio, mas tão somente figuraram no processo como assinantes da avença.
Análise
A defesa alega que a responsabilidade processual nesta TCE seria do secretário municipal, por ser ele o ordenador de despesa. Observa-se que a defesa se fundamentou em acórdãos mais antigos datados de 2009 atrás. Todavia, a jurisprudência do TCU evoluiu muito a respeito desse assunto, conforme estudo profundamente abordado no Parecer do Ministério Público de contas (peça 40) , o qual se transcreve:
	...
É fato que houve delegação de competência do prefeito para o secretário municipal. Veja-se, nesse sentido, o alcance do Decreto Municipal 19.525, de 26/1/2001, editado pelo sr. Cesar Maia (peça 14, pp. 25 e 28) :
"Art. 1º Ficam delegadas ao Secretário Municipal de Desenvolvimento Social as competências que seguem: 
I - a representação da Prefeitura da Cidade do Rio de Janeiro na assinatura dos Planos de Trabalho e nos Termos de Responsabilidade e de Compromisso correspondentes ao repasse dos recursos financeiros advindos do Fundo Nacional de Assistência Social - FNAS, bem como do Fundo Estadual de Assistência - FEAS, para o Fundo Municipal de Assistência Social - FMAS;
 II - a atribuição conferida ao prefeito pelo artigo 444 do RGCAF, especificamente nos assuntos relativos aos serviços e programas financiados pelo Fundo Municipal de Assistência Social - FMAS, com recursos advindos do Fundo Nacional de Assistência, através da Secretaria de Estado de Assistência Social do Governo Federal e outras fontes."
Esta Casa tem a seguinte orientação jurisprudencial acerca do tema:
"A delegação de competência não implica delegação de responsabilidade, competindo ao gestor delegante a fiscalização dos atos de seus subordinados, especialmente em situações nas quais, pela importância do objeto e pela materialidade dos recursos envolvidos, a necessidade de supervisão não pode ser subestimada" (Acórdão 2457/2017-TCU-Plenário | Revisor: José Múcio Monteiro) 
"A delegação de poderes não exime a responsabilidade do gestor por atos de sua competência primária, pois, ao delegar suas atribuições, o administrador tem obrigação de escolher bem o subordinado e assume o ônus de supervisioná-lo". (Acórdão 10463/2016-TCU-Segunda Câmara | Relator: André De Carvalho) 
"A responsabilidade da autoridade delegante pelos atos delegados não é automática ou absoluta, sendo imprescindível para definir essa responsabilidade a análise das situações de fato que envolvem o caso concreto. A falta de fiscalização (culpa in vigilando) , o conhecimento do ato irregular praticado ou a má escolha do agente delegado (culpa in eligendo) podem conduzir, se comprovados, à responsabilidade daquela autoridade." (Acórdão 8028/2016-TCU-Segunda Câmara | Relator: Ana Arraes) 
"A delegação de poderes não exime a responsabilidade do gestor por atos de sua competência primária, pois, ao delegar suas atribuições, o administrador tem obrigação de escolher bem o subordinado e assume o ônus de supervisioná-lo". (Acórdão 7477/2015-TCU-Segunda Câmara | Relator: Ana Arraes) 
"A delegação interna de atividades administrativas em prefeituras, para a execução de despesas custeadas com recursos públicos federais, não retira do agente político a responsabilidade sobre a execução do convênio, uma vez que ele sempre atua na dupla condição de gestor e agente político." (Acórdão 3121/2015-TCU-Primeira Câmara | Relator: Walton Alencar Rodrigues) 
"A delegação de competência não afasta a responsabilidade da autoridade que a delegou." (Acórdão 1786/2014-TCU-Primeira Câmara | Relator: Augusto Sherman) 
"O instituto da delegação é uma manifestação da relação hierárquica que transfere atribuições ao agente delegado, mas não exime o autor da delegação do dever de acompanhar os atos praticados. Isso porque as prerrogativas e os poderes do cargo, tais como a supervisão, não são conferidos em caráter pessoal ao agente público, mas sim para o bom desempenho de seu papel institucional, sendo, portanto, irrenunciáveis." (Acórdão 830/2014-TCU-Plenário | Relator: Marcos Bemquerer) 
"A delegação de competência para execução de despesas custeadas com recursos públicos federais não exime de responsabilidade a pessoa delegante, eis que inadmissível a delegação de responsabilidade, devendo responder pelos atos inquinados tanto a pessoa delegante como a pessoa delegada, segundo a responsabilidade de cada uma." (Acórdão 479/2010-TCU-Plenário | Revisor: Benjamin Zymler) 
No caso concreto, ante a relevância social do objeto pactuado e a enorme repercussão política da implantação de cozinhas comunitárias na cidade, o ex-prefeito Cesar Maia tinha, indiscutivelmente, a obrigação de acompanhar de perto a execução do ajuste e de pessoalmente zelar pela boa e regular aplicação dos recursos, cabendo lembrar que o próprio sr. Cesar Maia solicitou, em 5/11/2004, a liberação da última parcela dos recursos federais, no valor de R$ 86.400,00 (peça 1, p. 70) .
Para ilustrar o cenário, consoante informação registrada no Relatório de Cumprimento do Objeto (peça 14, pp. 4/5) :
"São servidas 200 refeições por dia em cada um dos 23 refeitórios em atual atividade. De abril de 2002, início do programa até março de 2006, foram servidos 2.milhões de refeições, beneficiando diariamente cerca de 5.000 famílias".
A delegação de competência, como visto, não exonera o gestor, nem poderia, do seu inafastável dever constitucional de bem gerir a coisa pública. 
	...
Desse modo, não há elementos nos autos que fundamente o acatamento dos argumentos apresentados pela defesa, permanecendo a responsabilidade nos autos do Sr. Cesar Epitácio Maia.
II. Mérito
Argumento 1- Não houve danos - enriquecimento ilícito da União (peça 54, p. 21-22) 
A defesa alega que os serviços foram prestados, e por essa razão, não existiriam danos ao erário. Para confirmar sua tese relembra a narrativa contida no Parecer Técnico 1/2006, de 23/4/2007, que concluiu que o proponente atingiu as metas e os objetivos previstos no termo de convênio (peça 1, p. 198-202) . Corrobora sua tese alegando que não houve desvio de verbas.
Análise
No primeiro instante, deve ser observado que a irregularidade referente à não comprovação da execução de parte do objeto não restou comprovada. De acordo com o relatório da vistoria in loco realizada pelo Ministério do Desenvolvimento Social no dia 4/11/2005, foram visitadas apenas 4 unidades (Campo Grande, São Cristóvão, Jardim América e Guaratiba) , mas não foram visitadas, as unidades de Ramos, Penha, Bangu, Cosmos, Realengo e Jacarepaguá (peças 1, p. 166-168, e 13, p. 78-82) . Esse fato, por si só, não é o bastante para corroborar a inexecução das demais unidades. Pois, cabia ao Ministério a devida fiscalização da execução de todas unidades, a omissão da fiscalização não tem o condão de onerar o fiscalizado. De modo que a irregularidade quanto a não comprovação de execução de todas as metas deve ser afastada.
Todavia, a maior controvérsia nos autos refere-se à não comprovação da correta execução financeira. Fato que se não comprovado estabelece a presunção de dano ao erário.
Em análise mais acurada, quanto às irregularidades apontadas e os correspondentes débitos, verifica-se, conforme exposto na Nota Técnica 94/2008 o apontamento de pendências financeiras (peça 1, p. 204-206) .
Por ocasião do exame da prestação de contas final e da documentação adicional apresentada pela defesa, sobreveio a Nota Técnica 57/2014, cuja análise financeira apontou as seguintes irregularidades, em suma (peças 1, p. 214-244, e 4, item 13) : 
a) ausência de documentos exigidos para fins de comprovação de procedimento licitatório ou justificativa para sua dispensa;
b) as notas fiscais foram emitidas em nome da 'Obra Social da Cidade do Rio de Janeiro' e não trazem identificação do número do presente convênio;
c) falta de diversas notas fiscais informadas na Relação de Pagamentos (peça 1, p. 220-232, item 7.2.2: R$ 131.285,42) ;
d) os pagamentos foram realizados por meio da conta 'Obra Social da Cidade do Rio de Janeiro', Agência 104, Conta 102405, por intermédio da qual também foram realizados pagamentos de despesas originadas em outros projetos;
e) quanto à contrapartida, não foi identificado o depósito do respectivo valor na conta específica do convênio, bem como a devida aplicação no mercado financeiro;
f) preenchimento incompleto ou incorreto dos formulários de prestação de contas;
g) divergência em valores das notas fiscais com os apresentados na relação de pagamentos [peça 1, pp. 236/8, item 7.6, valor das notas fiscais: R$ 18.833,79, valor da diferença: R$ 5.673,59];
h) na Relação de Bens, foi totalizado o valor de R$ 52.643,68 [peça 13, pp. 171/6], em desacordo com o valor previsto para a referida etapa, de R$ 91.947,67 [peça 13, pp. 26, item 5, e 117].
Assim, conforme apontado no Parecer do Ministério Público junto ao TCU (peça 40) , não restou comprovado o nexo causal entre os recursos transferidos à conta do convênio e as despesas indicadas na prestação de contas, ante a retirada total dos recursos da conta específica do ajuste (peça 23, p. 4, 9 e 18-19) , a não comprovação da conciliação entre os pagamentos efetuados pela Obra Social e os dispêndios indicados nestas contas especiais e, nos termos da Nota Técnica 57/2014/MDS (peça 1, p. 214-244) : 
a) a emissão de notas fiscais em nome da "Obra Social da Cidade do Rio de Janeiro" [peças 14/20] e sem identificação do número do Convênio 119/2004;
b) a ausência de inúmeras notas fiscais informadas na Relação de Pagamentos (peça 1, p. 220-232, item 7.2.2: R$ 131.285,42) ;
c) a realização dos pagamentos por meio da conta "Obra Social da Cidade do Rio de Janeiro", Agência 104, Conta 102405, por intermédio da qual também foram realizados pagamentos de despesas originadas em outros projetos;
d) a divergência entre os valores das notas fiscais e os valores indicados na relação de pagamentos (peça 1, p. 236-238, item 7.6, valor das notas fiscais: R$ 18.833,79, valor da diferença: R$ 5.673,59) .
Desse modo, seus argumentos devem ser parcialmente rejeitados, em função da não comprovação da irregularidade apontada quanto à inexecução de parte do objeto, porém permanecendo a responsabilidade do gestor, ante a não comprovação da correspondente aplicação dos recursos envolvidos na execução do objeto. 
Defesa de Marcelo Garcia Vargens (peça 65) 
I. Preliminares
I.1.  Ausência de malversação, apropriação, beneficiamento, má fé na aplicação dos recursos (peça 65, p. 2) 
Argumento
A defesa alega que houve a correta aplicação dos recursos e que não houve prejuízo ao erário. 
Análise
Verifica-se que o dano restou evidenciado, em função da não comprovação do nexo causal entre os recursos transferidos à conta do convênio e as despesas indicadas na prestação de contas, ante a retirada total dos recursos da conta específica do ajuste (peça 23, p. 4, 9 e 18-19) , a não comprovação da conciliação entre os pagamentos efetuados pela Obra Social e os dispêndios indicados nestas contas especiais e, nos termos da Nota Técnica 57/2014/MDS (peça 1, p. 214-244) .
A necessidade de demonstração do nexo de causalidade ganha relevância ainda maior nestas contas especiais pelo fato de que todo o programa municipal (23 cozinhas, até então) estava sendo desenvolvido em parceria com a Obra Social da Cidade do Rio de Janeiro (peças 1, p. 166-168, e 13, p. 78-82) e de que já havia diversas unidades implantadas na cidade (Parecer Técnico 108/2004, à peça 1, p. 30, item 2) . O programa estava em execução desde 2002 (peças 13, p. 85, e 14, p. 5) e o Convênio 119/2004 foi celebrado em julho/2004.
Demais disso, no caso concreto, não foi apresentado demonstrativo que faça prova da conciliação entre os pagamentos efetuados pela Obra Social e as despesas indicadas na prestação de contas.
É preciso, portanto, comprovação inquestionável da fonte de recursos que custeou as despesas da avença em questão, detalhadas na relação de pagamentos à peça 13, p. 119-170, mesmo porque as notas fiscais foram emitidas em nome da Obra Social e sem identificação do número do convênio. 
Cumpre salientar que o município firmou convênio com a Obra Social da Cidade do Rio de Janeiro em 23/11/2004, no valor de R$ 1.257.730,27, com vistas à execução do Programa Cozinheiras Comunitárias (peça 13, pp. 212/3) , o que reforça a necessidade de comprovação do nexo causal dos dispêndios indicados nestas contas especiais.
I.2.  Ausência de dolo ou culpa na efetivação do suposto dano (peça 65, p. 3) 
Argumento 
Segundo a defesa para a sua responsabilização deveria se provar a sua conduta dolosa ou culposa na efetivação do suposto dano. 
Análise
A responsabilidade do secretário quanto à execução de convênio advém da sua condição de signatário do ajuste, que o faz garantidor da correta aplicação dos recursos. Desse modo, mesmo que não pratique atos referentes à execução, deve adotar providências para que esta ocorra dentro dos parâmetros legais, sob pena de responder por culpa in eligendo ou culpa in vigilando. (Acórdão 2059/2015-TCU-Plenário, Relator: Benjamin Zymler) .
Deve ser observado que, nos julgamentos proferidos por essa Egrégia Corte de Contas, a comprovação de dolo não é imprescindível.
Ao contrário do sustentado pela defesa, para a imputação em débito, não é necessária a comprovação da má-fé ou desonestidade do agente. Nas hipóteses em que for constatado dano ao erário resultante de omissão no dever de prestar contas, de ato de gestão ilegítimo ou antieconômico, ou desvio de dinheiro público, o Tribunal, ao julgar irregulares as contas, fixará a responsabilidade do agente que praticou o ato irregular (artigo 16, § 2º, alínea 'a', da Lei 8.443/1192) . Não é necessária, assim, a conduta dolosa, bastando apenas a modalidade culposa.
O TCU investiga a responsabilidade subjetiva dos agentes públicos ou particulares que se relacionam com o poder público, que vem a ser aquela resultante de dano decorrente de ato em que está presente pelo menos um dos elementos da culpa lato sensu (dolo ou culpa stricto sensu) . A culpa estrita senso (mera culpa) advém da violação de um dever jurídico por negligência, imperícia ou imprudência. A esta são atribuídas várias espécies, a exemplo da 'culpa contra legalidade'.
No caso, houve negligência na aplicação dos recursos que ocorreram em desobediência às normas legais, uma vez que não se comprovou o nexo causal entre os recursos transferidos à conta do convênio e as despesas indicadas na prestação de contas, ante a retirada total dos recursos da conta específica do ajuste (peça 23, p. 4, 9 e 18-19) , a não comprovação da conciliação entre os pagamentos efetuados pela Obra Social e os dispêndios indicados nestas contas especiais e, nos termos da Nota Técnica 57/2014/MDS (peça 1, p. 214-244) .
Assim, ante a confirmação de sua responsabilidade devido à não comprovação da correta aplicação dos recursos, não há como acatar os seus argumentos.
I.2. Arquivamento, pelo decurso do tempo entre a suposta ocorrência de irregularidade e a citação do responsável, inviabilidade de contraditório e ampla defesa (peça 65, p. 3) 
Argumento
O responsável argumenta que não seria mais possível entabular o contraditório e a ampla defesa, em função do longo lapso entre a suposta irregularidade e a citação do responsável. Com isso, busca o arquivamento do feito. 
Análise
Os repasses das verbas ocorreram nas datas de 27/10/2004 e 10/1/2005 	(peças 1, p. 64-68 e 356, e 23, p. 2 e 5) e o processo de TCE fora instaurado, em 13/1/2016, por solicitação da assessoria da Coordenação de Contabilidade do MDS, conforme Memorando (peça 1, p. 2) . 
Verifica-se que o responsável não foi notificado, nominalmente, pelo MDS sobre a instauração da TCE.  
	Conforme demonstrado, o responsável foi citado pelo TCU, por meio do Ofício 7815/2019- Secomp-2 (peça 64) , apenas na data de 6/11/2019, conforme AR (peça 66) . Com interregno de mais de 14 anos entre o fato gerador e a primeira notificação do responsável.
Entretanto, o transcurso do lapso de dez anos para dispensa de instauração da tomada de contas especial, nos termos do art. 6º, inciso II, c/c art. 19 da IN/TCU 71/2012, modificada pela IN/TCU 76/2016, apesar de admitido em tese, precisa ser avaliado em confronto com os elementos disponíveis em cada caso, com o objetivo de verificar se houve, de fato, prejuízo ao pleno exercício do contraditório e da ampla defesa.
No presente caso, verifica-se que há, de fato, possibilidade de reconstituição do quadro que sustenta a imputação de débito ao responsável, conforme evidências acostadas aos autos.
Conforme se observa, após a apresentação da prestação de contas, que fora efetuada na data de 21/2/2006 (peça 1, p. 172-174, e peça 13, p. 94-213) , pelo próprio responsável, ocorreu a notificação do Sr. Cesar Epitácio Maia, em 13/12/2006, conforme AR (peça 1, p. 192) , relativo ao Ofício 2248/2006 (peça 1, p. 188-190) , emitido em 11/12/2006, e em agosto/2008 (peças 1, p. 208-210, e 20, p. 72-73) , sobre as pendências financeiras na prestação de contas.
O Sr. Marcelo Garcia Vargens, embora não tenha figurado nas notificações expedidas pelo MDS, apresentou parte da documentação requerida (peças 1, p. 212; 20, p. 74-90, e 21, p. 1-95, extratos Unibanco e Banco do Brasil) .
Portanto, embora formalmente o responsável não tenha sido notificado, ele tinha consciência das irregularidades apontadas, até porque era formalmente o ordenador de despesas. A aplicação desse prazo de dez anos, como fundamento para arquivamento do feito, não é absoluta e deve ser comprovado o prejuízo ao contraditório e à ampla defesa na prática. Nesse caso, conforme demonstrado nos parágrafos anteriores, o prejuízo ao direito de defesa pelo decurso do tempo na prática não ocorreu.
Desse modo, resta clara a existência de elementos capazes de elidir suposto comprometimento ao exercício do direito de defesa em face do longo tempo decorrido entre os fatos e a instauração   desta tomada de contas especial.
Em casos semelhantes, nos quais resta evidenciada ausência de prejuízo ao direito de defesa, a jurisprudência desta Corte tem reiterado que o art. 6º, inciso II, c/c art. 19 da IN/TCU 71/2012, modificada pela IN/TCU 76/2016, não  tem aplicação  automática  em face  do simples  transcurso do prazo  de dez anos da citação, preponderando a imputação de débito caso demonstrada  a ausência  de prejuízo  ao exercício do contraditório e da ampla defesa (Acórdão 2511/2015-TCU-Plenário, rel. André De Carvalho; 2.630/2015-TCU-2a Câmara, rel. Augusto Nardes; 3.535/2015-TCU-2a Câmara, rel. Augusto Nardes;  9.570/2015-TCU-2a Câmara, rel. AUGUSTO NARDES;  444/2016-TCU-2a Câmara, rel. Augusto Nardes e 2.024/2016-TCU-2a  Câmara, rel. Ana Arraes, dentre outros) .
Essa linha de entendimento resguarda o reconhecimento da imprescritibilidade das ações de ressarcimento ao erário, conforme enunciado da Súmula de jurisprudência 282 deste Tribunal, exarada em consonância com o posicionamento do Supremo Tribunal Federal no bojo do Mandado de Segurança 26.210/DF, DOU de 10/10/2008.
Desse modo, pelo fato de não ter sido surpresa ao responsável dos fundamentos da instauração da TCE, uma vez, que restou demonstrado nos autos que ele tinha ciência das pendências financeiras em suas contas, desde que essas foram constatadas pelo MDS, não houve comprometimento ao exercício do contraditório e da ampla defesa pelo responsável na fase interna.
Assim, não cabe acolhimento ao argumento do responsável, ante a ausência de provas aptas a demonstrar o suposto prejuízo à ampla defesa, devido ao comprovado conhecimento de notificações expedidas pela autoridade administrativa federal, ainda na fase interna, em tempo hábil, sobre as pendências financeiras em suas contas.
Análise Conclusiva
As alegações de defesa apresentadas pelo Sr. Cesar Epitácio Maia e pelo Sr. Marcelo Garcia Vargens, assim, não elidem as irregularidades na execução financeira apontadas, tampouco tem o condão de alterar o valor do débito.
Vale ressaltar que a pretensão punitiva do TCU, conforme Acórdão 1441/2016-TCU-Plenário, que uniformizou a jurisprudência acerca dessa questão, subordina-se ao prazo geral de prescrição indicado no art. 205 do Código Civil, que é de 10 anos, contado da data de ocorrência da irregularidade sancionada, nos termos do art. 189 do Código Civil, sendo este prazo interrompido pelo ato que ordenar a citação, a audiência ou a oitiva do responsável. No caso em exame, ocorreu a prescrição da pretensão punitiva, uma vez que os débitos ocorreram de 27/10/2004 a 10/1/2005 e o ato de ordenação da citação ocorreu em 15/3/2019 (peça 46) .
Não havendo nos autos elementos que possam atestar a boa-fé tanto do Sr. Cesar Epitácio Maia e do Sr. Marcelo Garcia Vargens, devem ser rejeitadas as alegações de defesa dos responsáveis, devendo as suas contas serem julgadas irregulares, condenando-os ao débito. 
CONCLUSÃO
Em face da análise promovida, não foi possível sanear as irregularidades na execução financeira atribuídas ao Sr. Cesar Epitácio Maia e ao Sr. Marcelo Garcia Vargens, tampouco elidir o débito a eles imputado. Ademais, inexistem nos autos elementos que demonstrem a boa-fé dos responsáveis ou a ocorrência de outros excludentes de culpabilidade. Desse modo, suas contas devem, desde logo, ser julgadas irregulares, nos termos do art. 202, § 6º, do Regimento Interno do TCU, procedendo-se à condenação em débito do Sr. Cesar Epitácio Maia e do Sr. Marcelo Garcia Vargens.
PROPOSTA DE ENCAMINHAMENTO
Diante do exposto, submetem-se os autos à consideração superior, propondo-se:
 rejeitar parcialmente as alegações de defesa do Sr. Cesar Epitácio Maia (CPF 72.955.277-53) .
 rejeitar as alegações de defesa do Sr. Marcelo Garcia Vargens (CPF XXX.639.337-XX) ;
 julgar irregulares, nos termos dos arts. 1º, inciso I, 16, inciso III, alínea "c", § 2º, da Lei 8.443/92 c/c os arts. 19 e 23, inciso III, da mesma Lei, e com arts. 1º, inciso I; 209, inciso III; 210 e 214, inciso III, do Regimento Interno/TCU, as contas do Sr. Cesar Epitácio Maia (CPF XXX.955.277-XX) e do Sr. Marcelo Garcia Vargens (CPF XXX.639.337-XX) , condenando-os, solidariamente, ao pagamento das importâncias a seguir especificadas, atualizadas monetariamente e acrescidas dos juros de mora, calculadas a partir das datas discriminadas até a data do efetiva quitação do débito, fixando-lhe o prazo de quinze dias, para que comprove, perante o Tribunal, o recolhimento das referidas quantias ao Tesouro Nacional, nos termos do art. 23, inciso III, alínea "a", da citada lei;
Débito solidário:
	  VALOR HISTÓRICO (R$) 
	DATA DA OCORRÊNCIA

	  91.947,67 (D) 
	27/10/2004

	179.891,80 (D) 
	27/10/2004

	  86.400,00 (D) 
	10/1/2005

	   11.848,23 (C) 
	1/6/2006

	    7.427,85 (C) 
	2/10/2014

Valor atualizado do débito (com juros) em 28/1/2020 R$ 1.515.374,92 (peça 73) 
 autorizar, desde logo, a cobrança judicial das dívidas, caso não atendida a notificação, na forma do disposto no art. 28, inciso II, da Lei 8.443/1992;
 autorizar também, desde logo, se requerido, com fundamento no art. 28, inciso I, da Lei 8.443, de 1992 c/c o art. 217, §§ 1º e 2º do Regimento Interno, o parcelamento da dívida em até 36 parcelas, incidindo sobre cada parcela, corrigida monetariamente, os correspondentes acréscimos legais fixando- lhe o prazo de quinze dias, a contar do recebimento da notificação, para comprovar perante o Tribunal o recolhimento da primeira parcela, e de trinta dias, a contar da parcela anterior, para comprovar os recolhimentos das demais parcelas, devendo incidir sobre cada valor mensal, atualizado monetariamente, os juros de mora devidos, no caso do débito, na forma prevista na legislação em vigor, alertando os responsáveis de que a falta de comprovação do recolhimento de qualquer parcela importará o vencimento antecipado do saldo devedor, nos termos do § 2º do art. 217 do Regimento Interno deste Tribunal;
 enviar cópia do Acórdão a ser prolatado, bem como do Relatório e do Voto que o fundamentarem ao Procuradoria da República no Estado do Rio de Janeiro, nos termos do § 3º do art. 16 da Lei 8.443/1992 c/c o § 7º do art. 209 do Regimento Interno do TCU, para adoção das medidas cabíveis;
 enviar cópia do Acórdão que vier a ser proferido ao Ministério da Cidadania e aos responsáveis, para ciência, informando que a presente deliberação, acompanhada do Relatório e do Voto que a fundamenta, está disponível para a consulta no endereço www.tcu.gov.br/acordaos, além de esclarecer que, caso requerido, o TCU poderá fornecer sem custos as correspondentes cópias, de forma impressa."
2.	O Ministério Público junto ao TCU discordou de parte da proposta da unidade técnica. Transcrevo o parecer do Parquet:
"Nestes autos de tomada de contas especial, a citação solidária do sr. Cesar Epitácio Maia, ex-prefeito do Rio de Janeiro/RJ (gestões 2001/2004 e 2005/2008, peças 1, p. 322, e 12, p. 13) , e do sr. Marcelo Garcia Vargens, ex-Secretário Municipal de Assistência Social - SMAS/RJ (gestões: 2001/2004 e 2005/2008) , pelo valor total transferido à municipalidade, decorreu dos seguintes fatos (peças 49 e 50) :
"a) Irregularidade - não comprovação da execução de parte do objeto:
a.1) ausência de nexo causal entre os recursos transferidos à conta do convênio e as despesas indicadas na prestação de contas, devido à emissão de notas fiscais em nome não do convenente, mas da 'Obra Social da Cidade do Rio de Janeiro', e sem identificação do número do Convênio 119/2004;
a.2) não comprovação da conciliação entre os pagamentos efetuados pela Obra Social e os dispêndios indicados nestas contas especiais, nos termos da Nota Técnica 57/2014/MDS [peça 1, pp. 214/44], associada a ausência de notas fiscais informadas na Relação de Pagamentos, a divergência entre os valores das notas fiscais e os valores indicados na relação de pagamentos, e a realização dos pagamentos por meio da conta 'Obra Social da Cidade do Rio de Janeiro', Agência 104, Conta 102405, por intermédio da qual também foram realizados pagamentos de despesas originadas em outros projetos, contrariando o disposto no Convênio 119/2004, Siafi 511332, celebrado com o Ministério do Desenvolvimento Social e Combate à Fome (MDS) , Cláusula Segunda, item II, alínea 'd', Cláusula Quinta, caput, e Cláusula Décima, caput.
b) Conduta: para a irregularidade a.1, a conduta foi responsabilidade pela retirada total dos recursos da conta específica do ajuste; para a irregularidade a.2, a conduta foi desconsideração da comprovação dos dispêndios indicados nestas contas especiais.
 (...) 
Débito (s) :
		R$ 86.400,00, em 10/1/2005
		R$ 91.947,67, em 27/10/2004
		R$ 179.891,80, em 27/10/2004
Crédito (s) :
		R$ 7.427,85, em 2/10/2014
		R$ 11.848,23, em 1/6/2006
Valor desta dívida atualizada monetariamente até 15/3/2019: R$ 746.050,05."
Os responsáveis aduziram alegações de defesa em abril/2019 (Cesar Maia, peça 54) e novembro/2019 (Marcelo Garcia, peça 65) .
No dia 29/1/2020, o Município do Rio de Janeiro/RJ apresentou requerimento pleiteando a agilização do julgamento deste processo e do TC Processo 029.267/2019-6, a fim de possibilitar "a retirada das anotações do Município do Rio de Janeiro do Serviço Auxiliar de Informações para Transferências Voluntárias - CAUC e permitindo a celebração final do convênio objeto da proposta n° 053575/2019 junto ao Ministério do Turismo" (peça 74) .
A Secretaria de Controle Externo de Tomada de Contas Especial - SecexTCE instruiu o feito. Entende que "a irregularidade quanto à não comprovação de execução de todas as metas deve ser afastada" (peça 75, item 70) , mas que as outras ocorrências objeto da citação solidária não foram descaracterizadas. Por isso, em pareceres uniformes, propõe a condenação pelo montante total repassado ao município (peças 75 a 77) :
"a) rejeitar parcialmente as alegações de defesa do Sr. Cesar Epitácio Maia (CPF 72.955.277-53) [CPF XXX.955.277-XX];
b) rejeitar as alegações de defesa do Sr. Marcelo Garcia Vargens (CPF XXX.639.337-XX) ;
c) julgar irregulares, nos termos dos arts. 1º, inciso I, 16, inciso III, alínea 'c', § 2º, da Lei 8.443/92 c/c os arts. 19 e 23, inciso III, da mesma Lei, e com arts. 1º, inciso I; 209, inciso III; 210 e 214, inciso III, do Regimento Interno/TCU, as contas do Sr. Cesar Epitácio Maia (CPF XXX.955.277-XX) e do Sr. Marcelo Garcia Vargens (CPF XXX.639.337-XX) , condenando-os, solidariamente, ao pagamento das importâncias a seguir especificadas, atualizadas monetariamente e acrescidas dos juros de mora, calculadas a partir das datas discriminadas até a data do efetiva quitação do débito, fixando-lhe o prazo de quinze dias, para que comprove, perante o Tribunal, o recolhimento das referidas quantias ao Tesouro Nacional, nos termos do art. 23, inciso III, alínea 'a', da citada lei;
                  Débito solidário:
	  VALOR HISTÓRICO (R$) 
	DATA DA OCORRÊNCIA

	  91.947,67 (D) 
	27/10/2004

	179.891,80 (D) 
	27/10/2004

	  86.400,00 (D) 
	10/1/2005

	   11.848,23 (C) 
	1/6/2006

	    7.427,85 (C) 
	2/10/2014

         Valor atualizado do débito (com juros) em 28/1/2020 R$ 1.515.374,92 (peça 73) 
d) autorizar, desde logo, a cobrança judicial das dívidas, caso não atendida a notificação, na forma do disposto no art. 28, inciso II, da Lei 8.443/1992;
e) autorizar também, desde logo, se requerido, com fundamento no art. 28, inciso I, da Lei 8.443, de 1992 c/c o art. 217, §§ 1º e 2º do Regimento Interno, o parcelamento da dívida em até 36 parcelas, incidindo sobre cada parcela, corrigida monetariamente, os correspondentes acréscimos legais, fixando-lhe o prazo de quinze dias, a contar do recebimento da notificação, para comprovar, perante o Tribunal, o recolhimento da primeira parcela, e de trinta dias, a contar da parcela anterior, para comprovar os recolhimentos das demais parcelas, devendo incidir sobre cada valor mensal, atualizado monetariamente, os juros de mora devidos, no caso do débito, na forma prevista na legislação em vigor, alertando os responsáveis de que a falta de comprovação do recolhimento de qualquer parcela importará o vencimento antecipado do saldo devedor, nos termos do § 2º do art. 217 do Regimento Interno deste Tribunal;
f) enviar cópia do Acórdão a ser prolatado, bem como do Relatório e do Voto que o fundamentarem, à Procuradoria da República no Estado do Rio de Janeiro, nos termos do § 3º do art. 16 da Lei 8.443/1992 c/c o § 7º do art. 209 do Regimento Interno do TCU, para adoção das medidas cabíveis;
g) enviar cópia do Acórdão que vier a ser proferido ao Ministério da Cidadania e aos responsáveis, para ciência, informando que a presente deliberação, acompanhada do Relatório e do Voto que a fundamenta, está disponível para a consulta no endereço www.tcu.gov.br/acordaos, além de esclarecer que, caso requerido, o TCU poderá fornecer sem custos as correspondentes cópias, de forma impressa."
II
  
O Ministério Público de Contas, pedindo vênias, adere parcialmente às conclusões e à proposta de encaminhamento consignadas na instrução à peça 75. Pelos motivos que passa a expor, conclui pela execução parcial do objeto conveniado e pela ilegitimidade passiva do ex-prefeito Cesar Maia.
Rememorando os fatos, o Convênio 119/2004 (Siafi 511332) foi celebrado em 1º/7/2004, entre a União, por intermédio do Ministério do Desenvolvimento Social e Combate à Fome (MDS) , e o Município do Rio de Janeiro/RJ, no valor total de R$ 447.799,47 (concedente: R$ 358.239,47, convenente: R$ 89.560,00) , e objetivava, por meio da conjugação de esforços dos partícipes, a instalação de cozinhas comunitárias, visando a servir refeições nutricionalmente balanceadas e preparadas de acordo com as normas sanitárias vigentes para a população empobrecida dos bairros que vivem em estado de insegurança alimentar (peças 1, pp. 42/62 e 352) .
De acordo com o plano de trabalho aprovado (peças 1, pp. 24/8, 42/4 e 72/6) , o objeto pactuado contemplava a aquisição de equipamentos/materiais permanentes (320 unidades, R$ 91.947,67) e de materiais de consumo (4.160 unidades, R$ 158.051,80) , bem como a reforma/adaptação do espaço físico para instalação de 10 cozinhas comunitárias no município (R$ 25.000,00) , incluindo programa de capacitação em educação alimentar/serviços de consultoria (4.800 horas/aula, R$ 172.800,00) .
As 10 cozinhas deveriam ser implantadas nos seguintes bairros: Campo Grande, São Cristóvão, Jardim América, Guaratiba, Ramos, Penha, Bangu, Cosmos, Realengo e Jacarepaguá (peça 1, pp. 168 e 200) .
Após prorrogação de prazo, o convênio teve vigência no período de 1º/7/2004 a 30/11/2005, com prazo de 60 dias para prestar contas, ou seja, até 29/1/2006 (peça 1, pp. 88, 156/62, 170 e 352) .
Os recursos foram transferidos em parcelas, a saber (peças 1, pp. 64/8 e 356, e 23, pp. 2 e 5) :
	ORDEM BANCÁRIA
	DATA DA OB
	VALOR (R$) 
	DATA DO CRÉDITO NA C/C

	2004OB900050
	25/10/2004
	91.947,67
	27/10/2004

	2004OB900051
	25/10/2004
	179.891,80
	27/10/2004

	2004OB900385
	31/12/2004
	86.400,00
	10/1/2005

	-
	-
	358.239,47
	-

Vistoria in loco realizada pelo ministério no dia 4/11/2005, já no final do prazo de vigência do ajuste, revelou o seguinte, no essencial (peças 1, pp. 166/8, e 13, pp. 78/82) :
a) o programa municipal está sendo desenvolvido em parceria com a Obra Social da Cidade do Rio de Janeiro;
b) até o momento, foram implantadas 23 cozinhas comunitárias: 10 financiadas pelo governo federal, por intermédio do MDS, e 13 pelas parcerias desenvolvidas com instituições de caráter social;
c) as cozinheiras receberam curso de capacitação na área de alimentação. Todas as unidades financiadas pelo MDS já foram instaladas e se encontram em pleno funcionamento. Na ocasião, foram visitadas 4 unidades: Campo Grande, São Cristóvão, Jardim América e Guaratiba. Todas as unidades apresentaram equipe de trabalho, equipamentos e utensílios necessários para a operação do serviço. Os espaços físicos sofreram pequenas adaptações para o desenvolvimento das atividades de produção. Não houve tempo hábil para a verificação de todas as unidades financiadas pelo MDS, não tendo sido realizada visita nas unidades de Ramos, Penha, Bangu, Cosmos, Realengo e Jacarepaguá;
d) de modo geral, as cozinhas comunitárias visitadas apresentaram plena funcionalidade no atendimento do objetivo principal do programa, qual seja, fornecer refeições balanceadas, a preços acessíveis, em locais adequados para a população em situação de vulnerabilidade alimentar e exclusão social. 
Em 16/11/2004, o sr. Marcelo Garcia apresentou a prestação de contas parcial (peça 1, p. 78) e no dia 21/2/2006, a prestação de contas final (peças 1, pp. 172/4, e 13, pp. 87/9 e 94/213) . De acordo com justificativas por ele apresentadas (peça 1, pp. 194, 200, item 5, e 240, item 7.8.1, e peça 14, p. 14) , grande parte dos equipamentos necessários para a implantação das cozinhas comunitárias foi doada por empresas parceiras ou por empresários locais, motivo pelo qual os equipamentos não foram adquiridos de acordo com a quantidade de 320 itens descrita no plano de trabalho (peça 1, p. 26) .
O Parecer Técnico 1/2006, de 23/4/2007, concluiu, com base na "análise procedida das peças que compõem o processo em epígrafe, objetivando averiguar a execução física e atingimento dos objetivos do convênio, em cumprimento às diretrizes estabelecidas na Instrução Normativa/STN n° 01, de 15 de janeiro de 1997", que o proponente atingiu as metas e os objetivos previstos no termo de convênio (peça 1, pp. 198/202, itens 1 e 14, grifou-se) .
No parecer à peça 40, sobre a efetiva implantação das cozinhas, o MP de Contas destacou haver notícia da execução física de, ao menos, parte do objeto e do alcance de parte da finalidade pactuada (matérias veiculadas pela Obra Social da Cidade do Rio de Janeiro/prefeitura à peça 13, pp. 83/5) . Também destacou que, segundo o Relatório de Visita in loco, de 4/11/2005, foram visitadas apenas 4 unidades: Campo Grande, São Cristóvão, Jardim América e Guaratiba, mas não foram feitas visitas às outras seis unidades previstas no convênio, quais sejam, Ramos, Penha, Bangu, Cosmos, Realengo e Jacarepaguá (peças 1, pp. 166/8, e 13, pp. 78/82) . 
Nesse cenário, o Ministério Público de Contas sustentou a comprovação apenas parcial da execução do objeto ajustado e propôs a citação dos responsáveis por esta ocorrência, entre outras (peça 40) .
Examinando as alegações de defesa aduzidas, em sua derradeira intervenção no feito, a SecexTCE externa o seguinte posicionamento (peça 75, p. 13) :
"70. No primeiro instante, deve ser observado que a irregularidade referente à não comprovação da execução de parte do objeto não restou comprovada. De acordo com o relatório da vistoria in loco realizada pelo Ministério do Desenvolvimento Social no dia 4/11/2005, foram visitadas apenas 4 unidades (Campo Grande, São Cristóvão, Jardim América e Guaratiba) , mas não foram visitadas, as unidades de Ramos, Penha, Bangu, Cosmos, Realengo e Jacarepaguá (peças 1, p. 166-168, e 13, p. 78-82) . Esse fato, por si só, não é o bastante para corroborar a inexecução das demais unidades. Pois, cabia ao Ministério a devida fiscalização da execução de todas unidades, a omissão da fiscalização não tem o condão de onerar o fiscalizado. De modo que a irregularidade quanto a não comprovação de execução de todas as metas deve ser afastada."
Com as vênias de estilo, o raciocínio da unidade técnica especializada não deve prevalecer, pois, em se tratando da gestão de recursos públicos, o ônus da prova é invertido e, por isto, cabe ao gestor (art. 70 da Constituição Federal de 1988) :
"Em matéria de gestão de recursos públicos, o ônus da prova é invertido. Assim, para que não haja condenação em débito, deve o responsável colacionar aos autos provas convincentes e robustas de que os dispêndios obedeceram aos princípios da legalidade, legitimidade e economicidade, entre outros" (v.g., Acórdão 982/2008-TCU-Segunda Câmara e 1.518/2008 - 1ª Câmara) .
A jurisprudência mansa e pacífica sobre o tema não dá margem a dúvidas:
"É de responsabilidade pessoal do gestor a comprovação da boa e regular aplicação dos recursos federais recebidos mediante convênio ou instrumentos congêneres, razão por que a falta de documentação comprobatória quanto à execução do objeto pactuado conduz à imputação de débito e aplicação de multa." (Acórdão 6235/2013-TCU-Segunda Câmara | Relator: ANDRÉ DE CARVALHO) 
"É obrigação do ordenador de despesa ressarcir o erário dos prejuízos a que tenha dado causa por ação ou omissão no cumprimento da lei ou das normas do direito financeiro. É responsabilidade pessoal do gestor a comprovação do bom e regular emprego dos valores públicos que, nessa condição, tenha recebido, cabendo-lhe, em consequência, o ônus da prova." (Acórdão 1194/2009-TCU-Primeira Câmara | Relator: VALMIR CAMPELO) 
"O ordenador de despesa tem o ônus de demonstrar a regular aplicação dos recursos públicos, presumindo-se sua responsabilidade por irregularidade material ou formal na liquidação da despesa, salvo se ele conseguir justificar que a irregularidade foi praticada exclusivamente por subordinado que exorbitou das ordens recebidas." (Acórdão 337/2019-TCU-Plenário | Relator: AUGUSTO NARDES) 
"O gestor que subscreve o convênio assume a responsabilidade pessoal pela observância de suas disposições, incluindo o ônus de comprovar a boa e correta aplicação dos recursos públicos recebidos." (Acórdão 5742/2016-TCU-Primeira Câmara | Relator: BRUNO DANTAS) 
"Constitui ônus do gestor a produção das evidências necessárias para comprovar o adequado uso de recursos públicos, não cabendo ao TCU, a pedido do responsável, realizar diligências para obtenção de provas adicionais às que se encontram no processo." (Acórdão 6214/2016-TCU-Segunda Câmara | Relator: ANA ARRAES) 
"O gestor que subscreve o convênio contrai a responsabilidade pessoal pela observância de suas disposições, incluindo o ônus de comprovar a boa e correta aplicação dos recursos públicos recebidos." (Acórdão 3101/2016-TCU-Primeira Câmara | Relator: BRUNO DANTAS) 
"Em matéria de direito financeiro, cabe ao ordenador de despesas provar que não é responsável pelas infrações que lhe são imputadas." (Acórdão 2491/2016-TCU-Primeira Câmara | Relator: WALTON ALENCAR RODRIGUES) 
"É dever do gestor público, em especial em tomada de contas especial, trazer elementos probatórios consistentes, coerentes e suficientes, que demonstrem, de forma inequívoca, o bom e correto emprego das verbas geridas, de acordo com as normas pertinentes." (Acórdão 2435/2015-TCU-Plenário | Relator: ANA ARRAES) 
"Nos processos relativos ao controle financeiro da Administração Pública, a culpa dos gestores por atos irregulares que causem prejuízo ao erário é legalmente presumida, ainda que não se configure ação ou omissão dolosa, admitida prova em contrário, a cargo do gestor. Na fiscalização dos gastos públicos, privilegia-se, como princípio básico, a inversão do ônus da prova. Cabe ao gestor demonstrar a boa aplicação dos dinheiros e valores públicos sob sua responsabilidade (art. 70, parágrafo único, da Constituição Federal e art. 93 do Decreto-Lei 200/1967, c/c o art. 66 do Decreto 93.872/1986) ." (Acórdão 1895/2014-TCU-Segunda Câmara | Relator: ANA ARRAES) 
De fato, o MP de Contas concorda com a assertiva da SecexTCE de que cabia ao ministério a fiscalização da execução do ajuste. Contudo, a eventual omissão da fiscalização em hipótese alguma torna sem efeito a obrigação constitucional e legal do gestor de comprovar o bom trato dos recursos públicos. 
Em acréscimo, cumpre destacar que, embora tenham afirmado, nas alegações de defesa, que houve o cumprimento de todas as metas estabelecidas (peça 54, p. 23, item 87) e que o convênio "foi extremamente profícuo e de impactos positivos incomensuráveis para a cidade e seus munícipes, únicos e exclusivos beneficiários da parceria, concretizando de maneira efetiva o objeto do convênio celebrado e que, devido ao êxito, foi inclusive aditado" (peça 65, p. 1, item 2) , nenhum elemento robusto de prova acerca da efetiva execução da totalidade do objeto foi trazido ao processo no bojo das referidas alegações. 
Demais disso, segundo a pertinente ponderação do sr. Diretor da então Secex/RJ (peça 5, item 4) , "a jurisprudência desta Corte é no sentido de que a mera execução física do objeto ou de parte dele, por si só, não comprova que os recursos foram aplicados corretamente, cabendo ao responsável demonstrar o nexo causal entre os recursos que lhe foram repassados e os documentos de despesas referentes à execução, tais como notas de empenho, recibos, notas fiscais, extratos bancários, de forma que seja possível confirmar que determinado objeto foi executado com os recursos transferidos".
A esse respeito, o Ministério Público de Contas, em linha de concordância com a SecexTCE, manifesta sua convicção acerca da ausência de nexo causal entre os recursos transferidos à conta do convênio e as despesas indicadas na prestação de contas, haja vista o conjunto das irregularidades descritas a seguir:
a) retirada total dos recursos da conta específica do ajuste, mediante duas transferências eletrônicas em favor dos seguintes destinatários, com a finalidade de "pagamento de fornecedores/honorários" (peça 23, pp. 18/9) : 
a.1) R$ 271.839,47 (20/12/2004, Unibanco, c/c 110.172-3) : União de Bancos Brasileiros S.A. - Unibanco (CNPJ 33.700.394/0001-40) ;
a.2) R$ 86.400,00 (10/5/2005, Banco ABN AMRO REAL, c/c 7.704.278-1) : Prefeitura da Cidade do Rio de Janeiro/RJ (CNPJ: 42.498.733/0001-48) ;
b) notas fiscais emitidas em nome da "Obra Social da Cidade do Rio de Janeiro", e não do convenente, e sem identificação do número do Convênio 119/2004 (v.g., peça 14, pp. 16/65) ;
c) não comprovação da conciliação entre os pagamentos efetuados pela Obra Social (extratos às peças 20, pp. 74/90, e 21, pp. 1/95) e os dispêndios indicados nestas contas especiais, nos termos da Nota Técnica 57/2014/MDS (peça 1, pp. 214/44) ;
d) ausência de notas fiscais informadas na relação de pagamentos (peça 1, pp. 220/32, item 7.2.2: R$ 131.285,42) ;
e) divergência entre os valores das notas fiscais e os valores indicados na relação de pagamentos (peça 1, pp. 236/8, item 7.6, valor das notas fiscais: R$ 18.833,79, valor da diferença: R$ 5.673,59) ;
f) realização dos pagamentos por meio da conta "Obra Social da Cidade do Rio de Janeiro", Agência 104, Conta 102405, por intermédio da qual também foram realizados pagamentos de despesas originadas em outros projetos, contrariando o disposto no Convênio 119/2004 (Cláusula Segunda, item II, alínea "d", Cláusula Quinta, caput, e Cláusula Décima, caput, peça 1, pp. 42/60) .
As alegações de defesa apresentadas perante este Tribunal (peças 54 e 65) não abordaram os pontos questionados nas alíneas "a" a "f", supra.
Nos termos do parecer do Ministério Público de Contas à peça 40, pp. 11/2:
"A necessidade de demonstração do nexo de causalidade ganha relevância ainda maior nestas contas especiais pelo fato de que todo o programa municipal (23 cozinhas, até então) estava sendo desenvolvido em parceria com a Obra Social da Cidade do Rio de Janeiro (peças 1, pp. 166/8, e 13, pp. 78/82) e de que já havia diversas unidades implantadas na cidade (Parecer Técnico 108/2004, à peça 1, p. 30, item 2) . O programa estava em execução desde 2002 (peças 13, p. 85, e 14, p. 5) e o Convênio 119/2004 foi celebrado em julho/2004.
Demais disso, no caso concreto, não foi apresentado demonstrativo que faça prova da conciliação entre os pagamentos efetuados pela Obra Social e as despesas indicadas na prestação de contas.
É preciso, portanto, comprovação inquestionável da fonte de recursos que custeou as despesas da avença em questão, detalhadas na relação de pagamentos à peça 13, pp. 119/70, mesmo porque as notas fiscais foram emitidas em nome da Obra Social e sem identificação do número do convênio. 
Cumpre salientar que o município firmou convênio com a Obra Social da Cidade do Rio de Janeiro em 23/11/2004, no valor de R$ 1.257.730,27, com vistas à execução do Programa Cozinheiras Comunitárias (peça 13, pp. 212/3) , o que reforça a necessidade de comprovação do nexo causal dos dispêndios indicados nestas contas especiais."
Impende ressaltar que a obrigação de organizar as informações é do gestor, conforme precedente abaixo:
"Não cabe ao TCU produzir provas, organizar informações, realizar perícias ou adotar qualquer medida tendente a revelar o nexo de causalidade entre recursos transferidos e despesas efetuadas, pois compete ao gestor comprovar a boa e regular aplicação dos recursos públicos federais." (Acórdão 3623/2015-TCU-Primeira Câmara | Relator: JOSÉ MUCIO MONTEIRO) 
Sobre a responsabilidade pela reparação do dano, o sr. Cesar Maia argumenta, em especial, que (peça 54, pp. 16 e 20/1) :
"66. Em que pese tenha assinado os mencionados instrumentos contratuais, o ora demandado não pode ser considerado como o ordenador de despesas do convênio, notadamente no que se refere ao dever de prestação das respectivas contas. Isso porque, o então Prefeito do Município do Rio de Janeiro não praticou nenhum ato de gestão/execução relativo ao referido programa.
67. Com efeito, o Chefe do Poder Executivo representou o Município do Rio de Janeiro apenas no formalismo da assinatura dos termos aditivos com a União Federal, por meio do seu Ministério do Desenvolvimento Social e Combate à Fome [peça 1, p. 60]. Quem atuou como gestor e executor do convênio foi o então Secretário Municipal de Desenvolvimento Social. 
68. O ora suplicado, insista-se, não possuiu a mais mínima ingerência no desenvolvimento das atividades do Convênio n° 119/2004, muito menos opinou ou determinou a alocação dos recursos federais recebidos pelo ente público municipal. Esta função, por conseguinte, coube ao então Secretário Municipal de Desenvolvimento Social.
69. Não há como se cogitar, portanto, em dever do então Prefeito do Município do Rio de Janeiro em prestar contas dos recursos utilizados pelo convênio. Ora, não é juridicamente adequado responsabilizar o dirigente máximo do Município pela (suposta) irregular aplicação dos recursos públicos, sem que fique devidamente comprovada a prática de algum ato de gestão.
 (...) 
73. Assim, a função de ordenador de despesa está intimamente ligada à atividade administrativa de execução orçamentária da despesa, envolvendo responsabilidade gerencial de recursos públicos, motivo pelo qual, neste caso, salta aos olhos a ausência de responsabilidade do ex-Prefeito Cesar Maia pelo dever de prestar as contas referentes aos repasses de recursos federais destinados ao Convênio n° 119/2004, gerido e executado, única e exclusivamente, pela Secretaria Municipal de Desenvolvimento Social.
74. A dificuldade de responsabilização do ex-Prefeito, inclusive, deriva não só da impossibilidade de lhe atribuir o cometimento de ato de gestão relacionado à execução da avença, mas, também, do fato de que não há como se dizer, sob a perspectiva daquilo que se espera de um gestor diligente (padrão de comportamento razoável, do homem médio, fundado na boa-fé objetiva) , que o ex-Prefeito CESAR Maia tinha (ou devesse ter) conhecimento da ocorrência apurada. 
75. Nesta linha de raciocínio, destaque-se a quantidade e complexidade de demandas administrativas que normalmente envolvem uma cidade com mais de 6 milhões de habitantes, a qual possui 56 (cinquenta e seis) órgãos públicos (entre Secretarias, Autarquias, Fundações, Empresas Públicas, etc.) , quase 100 mil servidores e conta com um orçamento de cerca de R$ 23 bilhões por ano.
76. Dessa forma, exigir do então Chefe do Poder Executivo Municipal o dever de prestar as contas de todos os convênios por ele assinados significaria, ao fim e ao cabo, um descalabro, uma responsabilidade manifestamente leonina, o que não se pode admitir, notadamente no tocante à fiscalização de repasses de recursos federais, que atingiam, à época, o montante de R$ 340 mil. 
77. Por todo o exposto, evidenciado que o suplicado, ex-Prefeito do Município do Rio de Janeiro, não era ordenador de despesas do convênio celebrado entre o Município do Rio de Janeiro e o Ministério de Desenvolvimento Social e Combate à Fome, não há que se falar em omissão no dever de prestar as contas referentes ao Convênio n° 119/2004, impondo-se, por conseguinte, o arquivamento deste processo administrativo."
É certo que houve delegação de competência do prefeito para o secretário municipal. Veja-se, nesse sentido, o alcance do Decreto Municipal 19.525, de 26/1/2001, editado pelo sr. Cesar Maia (peça 11, p. 27) :
"Art. 1º Ficam delegadas ao Secretário Municipal de Desenvolvimento Social as competências que seguem: 
I - a representação da Prefeitura da Cidade do Rio de Janeiro na assinatura dos Planos de Trabalho e nos Termos de Responsabilidade e de Compromisso correspondentes ao repasse dos recursos financeiros advindos do Fundo Nacional de Assistência Social - FNAS, bem como do Fundo Estadual de Assistência - FEAS, para o Fundo Municipal de Assistência Social - FMAS;
 II - a atribuição conferida ao prefeito pelo artigo 444 do RGCAF, especificamente nos assuntos relativos aos serviços e programas financiados pelo Fundo Municipal de Assistência Social - FMAS, com recursos advindos do Fundo Nacional de Assistência, através da Secretaria de Estado de Assistência Social do Governo Federal e outras fontes."
De fato, ainda que, nos termos da orientação jurisprudencial desta Corte acerca do tema, "a delegação de competência para execução de despesas custeadas com recursos públicos federais não exime de responsabilidade a pessoa delegante, eis que inadmissível a delegação de responsabilidade" (Acórdão 479/2010-TCU-Plenário | Revisor: BENJAMIN ZYMLER) , cada pessoa, delegante ou delegada, deve responder de acordo com sua responsabilidade, vale dizer, o exame das particularidades de cada caso é que deve ditar o mérito de cada processo trazido ao descortino do TCU.
No convênio ora em apreço, não seria razoável admitir que, pela natureza do objeto e pela materialidade dos recursos envolvidos, houvesse necessidade de supervisão próxima e imediata por parte do então prefeito, considerando a magnitude da cidade do Rio de Janeiro, com população e, portanto, complexidade, equivalente a de alguns países.
O acompanhamento detalhado das ações a cargo das secretarias municipais não se mostra compatível, como regra, com o grande porte de uma cidade como o Rio de Janeiro, que tem gestão complexa e cujo orçamento supera o de diversos estados da Federação[footnoteRef:2] e até de outros países. [2:  https://cidades.ibge.gov.br/brasil/rj/rio-de-janeiro/panorama. Acesso em: 11 mar. 2020.] 
No caso concreto, portanto, mostra-se desarrazoado entender que o sr. Cesar Maia agiu com culpa grave ou cometeu irregularidade grosseira na condução dos assuntos de sua competência, ou mesmo que tenha concorrido para o dano apurado nestes autos, haja vista não haver prova, no presente processo, de conduta omissiva ou comissiva que tenha sido decisiva para a consecução das irregularidades na execução do ajuste em análise nestes autos. 
Sobre o assunto, seguem precedentes desta Casa:
"A comprovação de que os atos de gestão do convênio foram praticados por secretário municipal, conforme competência prevista em lei municipal, afasta a responsabilidade do prefeito pela utilização dos recursos transferidos, mesmo que, na condição de agente político, figure como signatário do ajuste." (Acórdão 563/2019-TCU-Segunda Câmara | Revisor: WEDER DE OLIVEIRA) 
"Agentes políticos somente podem ser responsabilizados quando praticarem atos administrativos de gestão ou, se não praticarem, quando as irregularidades tenham caráter de tal amplitude e relevância que, no mínimo, fique caracterizada grave omissão no desempenho de suas atribuições de supervisão hierárquica." (Acórdão 3769/2018-TCU-Segunda Câmara | Relator: MARCOS BEMQUERER) 
"Quando não há a prática de atos administrativos de gestão, via de regra, não cabe imputação de responsabilidade a agentes políticos, salvo se as irregularidades tiverem caráter de tal amplitude e relevância que, no mínimo, fique caracterizada grave omissão no desempenho de suas atribuições de supervisão hierárquica." (Acórdão 222/2017-TCU-Plenário | Relator: BRUNO DANTAS) 
A questão da ausência de prejuízo ao contraditório e à ampla defesa foi devidamente abordada pela unidade técnica na instrução à peça 75.
Por derradeiro, sobre a prescrição da pretensão punitiva, a SecexTCE procedeu ao seguinte exame (peça 75) :
"104. Vale ressaltar que a pretensão punitiva do TCU, conforme Acórdão 1441/2016-TCU-Plenário, que uniformizou a jurisprudência acerca dessa questão, subordina-se ao prazo geral de prescrição indicado no art. 205 do Código Civil, que é de 10 anos, contado da data de ocorrência da irregularidade sancionada, nos termos do art. 189 do Código Civil, sendo este prazo interrompido pelo ato que ordenar a citação, a audiência ou a oitiva do responsável. No caso em exame, ocorreu a prescrição da pretensão punitiva, uma vez que os débitos ocorreram de 27/10/2004 a 10/1/2005 e o ato de ordenação da citação ocorreu em 15/3/2019 (peça 46) ."
Com efeito, está prescrita a pretensão punitiva do TCU, haja vista o decurso do prazo geral de 10 anos entre a data limite para entrega da prestação de contas final do ajuste (29/1/2006, peça 1, pp. 170 e 352) e o ato de ordenação da citação (15/3/2019, peça 46) . Nessa linha é o entendimento adotado nos Acórdão 2278/2019-TCU-Primeira Câmara | Relator: AUGUSTO SHERMAN e 3749/2018-Segunda Câmara | Relator: ANA ARRAES:
"Nos casos de não comprovação da regular aplicação dos recursos repassados mediante convênios ou instrumentos similares, a data limite para entrega da prestação de contas final ou a da efetiva entrega antecipada assinala o marco inicial da contagem do prazo decenal de prescrição da pretensão punitiva do TCU."
III
Em face dessas considerações, o Ministério Público de Contas propõe o acolhimento das alegações de defesa apresentadas pelo sr. Cesar Maia (peça 54) e, ante a não comprovação da boa-fé do sr. Marcelo Garcia Vargens, adere parcialmente à proposição da SecexTCE (peças 75 a 77) e opina no seguinte sentido:
a) julgar irregulares, nos termos dos arts. 1º, inciso I, 16, inciso III, alínea "c", 19, caput, e 23, inciso III, da Lei 8.443/1992, e com arts. 1º, inciso I; 209, inciso III; 210 e 214, inciso III, do Regimento Interno/TCU, as contas do sr. Marcelo Garcia Vargens (CPF XXX.639.337-XX) , condenando-o ao pagamento das importâncias a seguir especificadas, atualizadas monetariamente e acrescidas dos juros de mora, calculados a partir das datas discriminadas até a data do efetiva quitação do débito, fixando-lhe o prazo de 15 (quinze) dias para que comprovem, perante o Tribunal, o recolhimento das referidas quantias aos cofres do Tesouro Nacional, nos termos do art. 23, inciso III, alínea "a", da citada lei;
                  Débito solidário:
	  VALOR HISTÓRICO (R$) 
	DATA DA OCORRÊNCIA

	  91.947,67 (D) 
	27/10/2004

	179.891,80 (D) 
	27/10/2004

	  86.400,00 (D) 
	10/1/2005

	   11.848,23 (C) 
	1/6/2006

	    7.427,85 (C) 
	2/10/2014

         Valor atualizado do débito (com juros) em 28/1/2020 R$ 1.515.374,92 (peça 73) 
b) autorizar, desde logo, a cobrança judicial da dívida, caso não atendida a notificação, na forma do disposto no art. 28, inciso II, da Lei 8.443/1992;
c) autorizar também, desde logo, se requerido, com fundamento no art. 28, inciso I, da Lei 8.443/1992, c/c o art. 217, §§ 1º e 2º do Regimento Interno, o parcelamento da dívida em até 36 parcelas, incidindo sobre cada parcela, corrigida monetariamente, os correspondentes acréscimos legais, fixando-lhe o prazo de quinze dias, a contar do recebimento da notificação, para que comprove, perante o Tribunal, o recolhimento da primeira parcela, e de trinta dias, a contar da parcela anterior, para comprovar os recolhimentos das demais parcelas, devendo incidir sobre cada valor mensal, atualizado monetariamente, os juros de mora devidos, no caso do débito, na forma prevista na legislação em vigor, alertando o responsável de que a falta de comprovação do recolhimento de qualquer parcela importará o vencimento antecipado do saldo devedor, nos termos do § 2º do art. 217 do Regimento Interno deste Tribunal;
d) enviar cópia do acórdão ao Procurador-Chefe da Procuradoria da República no Estado do Rio de Janeiro, nos termos do § 3º do art. 16 da Lei 8.443/1992 c/c o § 7º do art. 209 do Regimento Interno do TCU, para adoção das medidas cabíveis;
e) enviar cópia do acórdão ao Ministério da Cidadania e aos responsáveis, para ciência, informando que a presente deliberação, acompanhada do relatório e do voto que a fundamentam, poderá ser consultada no endereço www.tcu.gov.br/acordaos, além de esclarecer que, caso requerido, o TCU poderá fornecer sem custos as correspondentes cópias, de forma impressa."
	É o relatório.

Paulo Mauricio Fernandes da Rocha (OAB/RJ 73.639), José Roberto de Albuquerque Sampaio (OAB/RJ 69.747), João Gabriel Maffei (OAB/RJ 172.751), Ana Amélia Resende Cury (OAB/RJ 177.2970), Hugo Pupak Lopes Saraiva (OAB/RJ 178.005), Jéssica Leone Santos (OAB/RJ 184.379), Maria Rafaela Bichara Motta (OAB/RJ 204.925), Rebecca Imenes Vieira (OAB/RJ 210.889) e Nicole Contardo Pereira Aló (OAB/RJ 221.442).

Procurador Júlio Marcelo de Oliveira.

TOMADA DE CONTAS ESPECIAL. CONVÊNIO. INSTALAÇÃO DE COZINHAS COMUNITÁRIAS. PROBLEMAS NA EXECUÇÃO FINANCEIRA. AUSÊNCIA DO NEXO DE CAUSALIDADE ENTRE OS RECURSOS E AS AÇÕES. CITAÇÃO DOS ENTÃO PREFEITO E SECRETÁRIO MUNICIPAL. ACOLHIMENTO DAS ALEGAÇÕES DE DEFESA DO PREFEITO. REJEIÇÃO DOS ARGUMENTOS APRESENTADOS PELO SECRETÁRIO MUNICIPAL, TENDO EM VISTA TER SIDO O GESTOR DOS RECURSOS. CONTAS IRREGULARES. DÉBITO. PRESCRIÇÃO DA PRETENSÃO PUNITIVA. CIÊNCIA.

TOMADA DE CONTAS ESPECIAL (TCE)

Secretaria de Controle Externo de Tomada de Contas Especial (SecexTCE).

Trata-se de tomada de contas especial instaurada pelo então Ministério do Desenvolvimento Social e Combate à Fome (MDS) , atual Ministério da Cidadania, em razão de irregularidades na execução financeira do Convênio 119/2004 (Siafi 511332) , firmado entre aquele ministério e o município do Rio de Janeiro/RJ, que tinha por objeto a instalação de cozinhas comunitárias para elaboração e distribuição, à população empobrecida de bairros que vivem em estado de insegurança alimentar, de refeições balanceadas sob o ponto de vista nutricional e preparadas de acordo com as normas sanitárias vigentes.
O convênio em apreço teve vigência no período de 1º/7/2004 a 30/11/2005 e o prazo para prestação de contas encerrou-se em 29/1/2006. Previu-se a utilização de R$ 447.799,47, sendo R$ 358.239,47 de responsabilidade do poder concedente, ou seja, do Governo Federal, e R$ 89.560,00 a título de contrapartida municipal. 
De acordo com o plano de trabalho aprovado, o objeto pactuado contemplava a reforma e adaptação de dez cozinhas comunitárias (R$ 25.000,00) , a serem implantadas nos bairros de Campo Grande, São Cristóvão, Jardim América, Guaratiba, Ramos, Penha, Bangu, Cosmos, Realengo e Jacarepaguá; a aquisição de equipamentos e de materiais permanentes (R$ 91.947,67) ; a aquisição de material de consumo (R$ 158.051,80) ; e a realização de um programa de capacitação em educação alimentar (R$ 172.800,00 gastos em 4.800 horas/aula) . A destinação da contrapartida municipal estava bem delimitada no instrumento, isto é, previu-se que seria utilizada na aquisição de material de consumo (R$ 3.160,00) e nas atividades de capacitação (R$ 86.400,00) . 
O coordenador de promoção de programas de alimentação e nutrição do então MDS realizou visita técnica no município do Rio de Janeiro/RJ em 4/11/2005 -  ou seja, no final da vigência do convênio -, tendo registrado que todas as unidades financiadas pelo ministério haviam sido instaladas e encontravam-se em pleno funcionamento. Consignou, porém, ter inspecionado apenas quatro unidades: Campo Grande, São Cristóvão, Jardim América e Guaratiba. Sobre elas, assim se manifestou (peça 13, p. 78/82) :
"Todas as unidades apresentaram equipe de trabalho, equipamentos e os utensílios necessários para a operação do serviço, tendo os espaços físicos sofrido pequenas adaptações para o desenvolvimento das atividades de produção. Não houve tempo hábil para a verificação de todas as unidades financiadas pelo MDS, não tendo sido realizada visita nas unidades de Ramos, Penha, Bangu, Cosmos, Realengo, Jacarepaguá. 
De modo geral, as cozinhas comunitárias visitadas apresentaram plena funcionalidade no atendimento do objetivo principal do programa: fornecer refeições balanceadas a preços acessíveis em locais adequados para a população em situação de vulnerabilidade alimentar e exclusão social. Cabe ressaltar ainda, que o município vem recebendo apoio financeiro do MDS para o desenvolvimento de outros programas de apoio a implantação dos Sistemas de Segurança Alimentar e Nutricional, como o caso das Hortas comunitárias. Na Unidade de Guaratiba estes projetos são desenvolvidos de forma integrada em uma fazenda modelo o que tem fortalecido a efetividade das ações e a constituição do Sistema."    
Esse programa vinha sendo realizado, na verdade, pela Obra Social da Cidade do Rio de Janeiro, entidade com natureza jurídica de associação, que firmara convênios com o município para desenvolver essas ações. Quando da realização da vistoria, por exemplo, haviam sido implantadas vinte e três cozinhas comunitárias, sendo dez financiadas pelo Governo Federal por meio do convênio ora em análise. Na prática, o ente local ora atuava como mero intermediário (no caso das cozinhas financiadas pela União) , ora como repassador de recursos às demais cozinhas comunitárias.
Diante desse cenário de multifinanciamento, esperava-se que os gestores municipais redobrassem a atenção quanto à relação causal das despesas, isto é, demonstrassem que o recurso de origem "A" pagou o insumo ou o serviço "X", que o dinheiro "B" foi utilizado para a implantação do item "Y" e assim por diante. Como será visto adiante, não foi o que ocorreu no caso concreto. 
O município convenente recebeu os recursos do convênio nas seguintes datas:
	ORDEM BANCÁRIA
	DATA DA OB
	VALOR (R$) 
	DATA DO CRÉDITO NA C/C

	2004OB900050
	25/10/2004
	  91.947,67
	27/10/2004

	2004OB900051
	25/10/2004
	179.891,80
	27/10/2004

	2004OB900385
	31/12/2004
	  86.400,00
	10/1/2005

	-
	-
	358.239,47
	-

Em diligência realizada junto ao Banco do Brasil, foram identificadas as seguintes transferências eletrônicas da conta específica do convênio: a) R$ 271.839,47, realizada em 20/12/2004, para uma conta corrente (110.172-3) mantida na Agência 0722 do Banco Unibanco, cujo titular (CNPJ 33.700.394/0001-40) é a própria instituição financeira; e b) R$ 86.400,00, realizada em 10/5/2005, para uma conta corrente (7.704.278-1) mantida na Agência 0403 do Banco ABN AMRO REAL, cujo titular (CNPJ: 42.498.733/0001-48) é a Prefeitura do Rio de Janeiro/RJ. Até o presente momento não estão justificadas essas transferências, em especial no primeiro caso, em que o destinatário foi uma instituição financeira. 
As notas fiscais apresentadas na prestação de contas não foram emitidas em nome do convenente, mas da Obra Social da Cidade do Rio de Janeiro, nem continham a identificação do Convênio 119/2004. Lembro neste ponto que a Instrução Normativa STN 1/1997, vigente na época, exigia que as despesas fossem comprovadas mediante documentos originais fiscais ou equivalentes, devendo as faturas, recibos, notas fiscais e quaisquer outros documentos comprobatórios serem emitidos em nome do convenente, devidamente identificados com referência ao título e número do convênio (art. 30) .
Também se deve destacar que os documentos fiscais apresentados (cerca de quatrocentos) não guardam compatibilidade temporal e quantitativa com a movimentação da conta bancária específica do convênio. Ao que tudo indica, os pagamentos foram realizados por meio de uma conta corrente mantida no Unibanco pela associação Obra Social da Cidade do Rio de Janeiro (agência 1049, c/c 1024005) , conta esta que era utilizada para pagamento de fornecedores dos diversos projetos que a entidade desenvolvia. Independentemente disso, é importante realçar a inexistência de vinculação entre os gastos efetuados e os recursos do convênio. 
O Tribunal, então, impugnou a integralidade dos recursos repassados ao município do Rio de Janeiro/RJ, razão pela qual promoveu a citação solidária do sr. Cesar Epitácio Maia, ex-prefeito (gestões 1993/1996, 2001/2004 e 2005/2008) e do sr. Marcelo Garcia, então secretário municipal de assistência social. Ambos foram arrolados pelos problemas na execução financeira já mencionados, bem como pela não comprovação das ações previstas nas seis cozinhas comunitárias não visitadas pelo MDS. 
Nas alegações de defesa, o ex-prefeito argumentou, em síntese, que apenas assinou o termo de convênio, mas não geriu efetivamente os recursos, atribuição que recaiu sobre o secretário municipal. O Sr. Marcelo Garcia, por sua vez, aduziu: a) ausência de malversação, apropriação, beneficiamento, má-fé na aplicação dos recursos; b) inexistência de dolo ou culpa na efetivação do suposto dano; c) inviabilidade de efetivação do contraditório e da ampla defesa, tendo em vista o longo decurso de tempo entre a suposta ocorrência de irregularidade e a citação dele.
A SecexTCE analisou essas questões e concluiu não ser possível sanear as irregularidades na execução financeira, tampouco elidir o débito a eles imputado. Entendeu, por outro lado, estar comprovada a execução física do convênio, isto é, considerou que foram implantadas todas as dez cozinhas comunitárias. Propõe, assim, julgar irregulares as contas dos srs. Cesar Epitácio Maia e Marcelo Garcia Vargens, condenando-os solidariamente em débito pelo total repassado, sem, contudo, aplicar-lhes multa, tendo em vista a prescrição da pretensão punitiva.
O Ministério Público junto ao TCU (MPTCU) divergiu em dois pontos da análise efetuada pela unidade técnica. Entendeu não comprovada a realização das seis cozinhas comunitárias não visitadas pelo MDS, dado caber ao gestor o ônus da demonstração da boa e regular aplicação dos recursos. Por outro lado, recomendou o acolhimento das alegações de defesa do sr. Cesar Epitácio Maia, sob o fundamento de que não seria razoável admitir que, pela natureza do objeto e pela materialidade dos recursos envolvidos, houvesse necessidade de supervisão próxima e imediata por parte do então prefeito. 
O MPTCU propôs, então, que a irregularidade das contas e a condenação em débito integral recaíssem somente para sr. Marcelo Garcia Vargens. O fundamento seria a ausência do nexo de causalidade entre os recursos do convênio e as despesas realizadas, bem como a não comprovação da realização física das ações previstas nas seis cozinhas comunitárias não visitadas pelo MDS.
Manifesto-me parcialmente de acordo com os pareceres precedentes, cujos fundamentos incorporo como razões de decidir naquilo que não divergimos. Em síntese, proponho ao Colegiado o afastamento da responsabilidade do ex-prefeito, nos moldes sugeridos pelo MPTCU, e a condenação em débito do secretário municipal pelo total repassado. O fundamento da condenação em débito é a transferência dos recursos da conta específica do convênio, não havendo comprovação de que esse montante tenha sido utilizado para custear as ações do convênio. 
Os documentos existentes nos autos indicam que, de fato, a gestão dos recursos coube ao sr. Marcelo Garcia Vargens. A participação do sr. Cesar Epitácio Maia limitou-se à assinatura do plano de trabalho, do termo de convênio, do aditivo que prorrogou sua vigência e do pedido de liberação dos recursos. Já o secretário municipal, além de também ser o signatário do instrumento que formalizou o ajuste e de seu aditivo, encaminhou as prestações de contas parcial e final (assinando os relatórios exigidos pelo poder concedente) , solicitou a prorrogação de prazo da vigência do convênio, apresentou o novo plano de trabalho, restituiu parte dos recursos (R$ 11.848,23) , promoveu correções em diversos documentos que integravam a prestação de contas (relatório de execução física, por exemplo) e encaminhou notas técnicas da execução do convênio ao poder concedente.
Em acréscimo, ressalto a existência do Decreto Municipal 19.525, de 26/1/2001, em que o ex-prefeito delegou ao secretário municipal de desenvolvimento social as competências para a representação da prefeitura do Rio de Janeiro/RJ na assinatura de planos de trabalho e de termos de compromisso - aqui incluídos convênios - correspondentes ao repasse dos recursos financeiros oriundos dos cofres federais. 
Não desconheço que a jurisprudência desta Corte, a exemplo dos Acórdão 248/2010-TCU-Plenário, 2.424/2017-1ª Câmara, 3.579/2020-2ª Câmara e 170/2018-Plenário, consolidou-se no sentido de que a delegação de competência para execução de despesas custeadas com recursos públicos federais não exime de responsabilidade a pessoa delegante, por ser inadmissível a delegação de responsabilidade. Todavia, deve-se sopesar no caso concreto que o município do Rio de Janeiro tinha, em 2004, um orçamento superior a R$ 9,5 bilhões (Lei Municipal 3.718/2003) , enquanto que o convênio em apreço foi fixado em R$ 447.799,47, ou seja, 0,0047% da previsão de gastos municipais naquele exercício.  
Nesse contexto, inexistindo nos autos provas de conluio, não me parece razoável exigir do gestor máximo municipal que supervisionasse detalhes da execução financeira do convênio, isto é, se a movimentação bancária da conta específica do ajuste permitia a vinculação dos recursos à implantação das dez cozinhas comunitárias. Por essa razão, acompanho o MPTCU e voto para afastar a responsabilidade do sr. Cesar Epitácio Maia. 
À mesma conclusão não se pode chegar em relação ao sr. Marcelo Garcia Vargens, pois está demonstrado que a gestão dos recursos foi a ele incumbida. A comprovação da boa e regular aplicação de recursos públicos transferidos mediante convênio evidencia-se mediante a execução física e financeira da avença, acompanhada do nexo de causalidade entre uma e outra. A transferência de recursos da conta específica do convênio para outras contas, que não sejam do fornecedor do bem ou do serviço, impede o estabelecimento do necessário nexo entre os recursos repassados e o objeto avençado.
Além disso, a secretaria que chefiava tinha atribuições voltadas à execução de programas sociais, sendo legítima, portanto, sua responsabilização. Sua conduta irregular na gestão dos recursos acabou por não permitir a demonstração da vinculação do recurso federal com as ações que foram objeto do convênio. Houve, no caso, inobservância da Instrução Normativa STN 1/1997 (art. 20) e de cláusula expressa do instrumento assinado, que exigiam a manutenção dos recursos em conta bancária específica, somente permitidos saques para pagamento de despesas constantes do programa de trabalho ou para aplicação no mercado financeiro. Agiu, portanto, com negligência.
Ao contrário do que alega, a necessidade de recompor o erário federal independe da comprovação, por parte da Corte de Contas, de que dinheiro foi por ele apropriado ou que tenha agido com má-fé.
Quanto ao questionamento do MPTCU acerca da não comprovação da realização de seis cozinhas comunitárias, observo que a falta de inspeção em todos os locais atendidos não implica, por si só, dano ao erário. Se, por um lado, o ônus da comprovação da boa e regular aplicação dos recursos é do gestor, por outro, não se pode perder de vista que tal fato só veio a ser impugnado quando o processo já se encontrava no TCU. 
Por se tratar de matéria de fato, que envolve ações ocorridas no biênio 2004/2005, entendo que a produção probatória por parte dos jurisdicionados restou prejudicada face o decurso de tempo. Afinal, os gestores foram instados a se manifestar sobre isso apenas em setembro de 2018, quase treze anos depois do encerramento do convênio. 
Diferente deslinde deve ocorrer em relação à irregularidade consistente na movimentação financeira irregular. O secretário municipal teve oportunidade de se manifestar, em agosto de 2008, sobre a discrepância entre os extratos da conta específica do convênio e a relação de pagamentos (conforme documentos juntados na peça 1, p. 204/212) , menos de três anos depois do encerramento da vigência do convênio. Não pode, agora, alegar inviabilidade do contraditório e da ampla defesa em razão do decurso temporal. 
Por último, deixo de propor a aplicação de multa ao ex-secretário municipal, tendo em vista a prescrição da pretensão punitiva. Isso porque, entre a data limite para entrega da prestação de contas final do ajuste (29/1/2006) - momento a partir do qual seria possível identificar a perda do nexo de causalidade entre os recursos repassados e as despesas realizadas - e o ato de ordenação da citação (5/9/2018, conforme peça 41) , houve decurso de prazo superior a dez anos. Lembro que o TCU (Acórdão 1441/2016-TCU-Plenário) , em incidente de uniformização de jurisprudência, fixou que o poder punitivo da Corte está sujeito ao prazo geral previsto no Código Civil (art. 205) .
Ante o exposto, voto por que o Tribunal adote a deliberação que ora submeto ao Colegiado.
TCU, Sala das Sessões Ministro Luciano Brandão Alves de Souza, em 23 de junho de 2020.
BENJAMIN ZYMLER 
Relator